ACORDAO-COMPLETO-2342080

ACÓRDÃO 328/2019 ATA 5/2019 - PLENÁRIO

VISTOS, relatados e discutidos estes autos que tratam de representação originária do Departamento Nacional de Auditoria do SUS no Estado do Piauí (Denasus-PI) , dando conta de supostas irregularidades praticadas por gestores do SUS e do Município de Picos/PI ao qualificarem as entidades denominadas Associação Piauiense de Atenção e Assistência em Saúde -APAAS e Cleydiana Bezerra Carvalho, como Centros Especializados de Reabilitação - CER, do tipo IV, no aludido município, 
ACORDAM os Ministros do Tribunal de Contas da União, reunidos em sessão do Plenário, ante as razões expostas pelo Relator, em:
9.1. com fulcro no art. 250, inciso V, do Regimento Interno do TCU, promover a oitiva da Secretaria de Atenção à Saúde, integrante da estrutura do Ministério da Saúde, ou do órgão que a tenha sucedido, da Secretaria Municipal de Saúde de Picos/PI, da Associação Piauiense de Atenção e Assistência em Saúde - APAAS e de Cleydiana Bezerra Carvalho, pessoa jurídica, para que se manifestem sobre os seguintes fatos:
9.1.1 impropriedades de variadas ordens ocorridas durante o processo de habilitação da Associação Isac Batista (APAAS) e do Centro de Reabilitação Santa Ana (CRSA) como Centros Especializados em Reabilitação (CER) , do tipo IV, materializada na Portaria 137, de 18 de fevereiro de 2016, do Ministério da Saúde, a saber: 
9.1.1.1. inobservância dos aspectos material e formal de habilitação, credenciamento e contratação em CER IV, especificamente quanto à comprovação da existência de demanda para a implantação dos serviços; dos quantitativos de profissionais de saúde e/ou do cumprimento da carga horária semanal por tais profissionais; e
 9.1.1.2. habilitação de entidades privadas como CER IV, em vez do Hospital Justino Luz, então habilitado como CER II, com vistas a tornar-se um CER III ou mesmo um CER IV, caso cumpridas as condições para tanto, o que implica violação à contratualização apenas complementar da saúde privada em detrimento da saúde pública e de seu fortalecimento, nos termos dos arts. 3º da Portaria/MS/GM 2.567, de 25 de novembro de 2016, do Ministério da Saúde, e 199, § 1º, da Constituição; 
9.1.2.  desconformidades na prestação dos serviços da Associação Isac Batista e do Centro de Reabilitação Santa Ana, na condição de Centros Especializados em Reabilitação (CER) , do tipo IV, a saber: 
9.1.2.1. ausência de registro das informações pertinentes à produção mensal do serviço no Sistema de Informações Ambulatoriais do SUS (SIA/SUS) ; 
9.1.2.2. descumprimento do número mínimo de atendimento de pacientes/mês a que estão obrigadas as entidades credenciadas como CER IV, estabelecido nos Instrutivos de Reabilitação Auditiva, Física, Intelectual e Visual, conforme o art. 8º, da Portaria 835, de 25 de abril de 2012, do Ministério da Saúde;
9.1.2.3. no caso específico da Associação Isac Batista (APAAS) : 
a) incongruências na relação nominal dos 58 pacientes desligados por desistências/faltas/altas no ano de 2018 apresentada pela APAAS; 
b) existência das seguintes distorções nas evoluções disponibilizadas pela entidade, referentes aos dados registrados no SIA-SUS: i) evolução idêntica para mais de um paciente; ii) ausência de evolução, o que impede a comprovação de que eles foram submetidos à reabilitação, para fins de custeio pelo SUS, nos termos do art. 1070, inciso I, letra "a", da Portaria de Consolidação n° 6, de 28/9/2017, do Ministério da Saúde; e iii) relação nominal de pacientes desligados por desistências/faltas/altas no ano de 2018, sem data; 
c) atendimento de pacientes não registrados na Base de Dados do SIA-SUS ("enxertados") no período avaliado, isto é, meses de abril, maio e junho de 2018; e
d)  existência das seguintes distorções nas evoluções disponibilizadas pela entidade, referentes aos pacientes "enxertados": i) evolução idêntica para mais de um paciente; ii) ausência de evolução de pacientes, o que impede a comprovação de que eles foram submetidos à reabilitação, para fins de custeio pelo SUS, nos termos do art. 1070, inciso I, letra "a", da Portaria de Consolidação n° 6, de 28/09/2017, do Ministério da Saúde; iii) evolução sem registro de reabilitação; iv) pacientes desligados por desistências/faltas/altas no ano de 2018, sem data, conforme relação nominal fornecida pela APAAS; e v) realização apenas de procedimento de fisioterapia;
9.1.2.4. no caso específico do Centro de Reabilitação Santa Ana (CRSA) :
a)  atendimento de pacientes não registrados na Base de Dados do SIA-SUS ("enxertados") no período avaliado, isto é, meses de abril, maio e junho de 2018; e
b) ausência de evolução de pacientes, o que impede a comprovação de que eles foram submetidos à reabilitação, para fins de custeio pelo SUS, nos termos do art. 1070, inciso I, letra "a", da Portaria de Consolidação n° 6, de 28/09/2017, do Ministério da Saúde;
9.2. com fulcro no art. 250, inciso V, do Regimento Interno, promover a oitiva da Secretaria Municipal de Saúde de Picos/PI, para que se manifeste sobre o não exercício das atribuições, responsabilidades e competências definidas na legislação do SUS com relação ao controle, avaliação, regulação e auditoria dos serviços e ações de saúde pública contratados e conveniados sob sua gestão, especificamente quanto à manutenção dos requisitos regulamentares para a qualificação da Associação Isac Batista (APAAS) e do Centro de Reabilitação Santa Ana (CRSA) como Centros Especializados em Reabilitação (CER) , do tipo IV, conforme as circunstâncias de fato levantadas pela Sec-PI;
9.3. com espeque no art. 276, do Regimento Interno, determinar ao Ministério da Saúde que suspenda, cautelarmente, se já não tiver feito, o repasse dos recursos, sob a modalidade de custeio,  pertinentes à habilitação da Associação Isac Batista (APAAS) e o Centro de Reabilitação Santa Ana (CRSA) como CER IV, até que as inconsistências levantadas pelo Denasus, consubstanciadas no relatório que antecede este acórdão, sejam esclarecidas e/ou corrigidas perante esta Corte de Contas;
9.4. com fulcro no art. 276, § 3º, do Regimento Interno, colher a manifestação da Secretaria de Atenção à Saúde, integrante da estrutura do Ministério da Saúde, ou do órgão que a tenha sucedido, da Secretaria Municipal de Saúde de Picos/PI, da Associação Piauiense de Atenção e Assistência em Saúde - APAAS e de Cleydiana Bezerra Carvalho, pessoa jurídica, acerca da presença dos pressupostos para a expedição da medida cautelar de que trata o item anterior (fumaça do bom direito, perigo da demora e perigo da demora reverso) ;
9.5. recomendar à Secretaria Municipal de Saúde e ao Ministério da Saúde que adotem, se entenderem oportuno e conveniente, as medidas necessárias para o reenquadramento das instituições designadas no item anterior como prestadoras de serviço, de modo que elas passem a receber por produção, enquanto perdurar os efeitos da medida cautelar de que trata o subitem 9.3;
9.6. determinar à Sec-PI que:
9.6.1. identifique os agentes públicos da Secretaria Municipal de Saúde de Picos e do Ministério da Saúde que sejam responsáveis pelas ocorrências indicadas a seguir, avaliando as medidas processuais pertinentes:
9.6.1.1. deficiências no processo de habilitação da Associação Isac Batista (APAAS) e do Centro de Reabilitação Santa Ana (CRSA) como Centros Especializados em Reabilitação (CER) , do tipo IV, materializada na Portaria 137, de 18 de fevereiro de 2016, do Ministério da Saúde; e
9.6.1.2. falhas no controle, avaliação, regulação e auditoria dos serviços e ações de saúde pública contratados e conveniados sob sua gestão, especificamente quanto à manutenção dos requisitos regulamentares para a qualificação da Associação Isac Batista (APAAS) e do Centro de Reabilitação Santa Ana (CRSA) como Centros Especializados em Reabilitação (CER) , do tipo IV;
9.6.2. analise o Relatório de Auditoria n° 17567, realizado na Secretaria Municipal de Saúde de Picos/PI (peça 114) , cotejando as informações prestadas com as reunidas na última instrução e propondo as medidas processuais pertinentes;
9.7. dar ciência desta deliberação ao Ministério da Saúde, à Prefeitura Municipal de Picos/PI, ao Departamento Nacional de Auditoria do SUS no Estado do Piauí (Denasus-PI) , ao Tribunal de Contas do Estado do Piauí e aos Ministérios Públicos Federal e do Estado do Piauí, alertando-os quanto ao caráter preliminar do presente processo.

Representação sobre supostas irregularidades praticadas por gestores do SUS e do Município de Picos/PI ao qualificarem a Associação Isac Batista (APAAS) e o Centro de Reabilitação Santa Ana (CRSA) como Centros Especializados de Reabilitação  CER, do tipo IV.

Ministério da Saúde e Município de Picos/PI

3. Interessados: Associação Piauiense de Atenção e Assistência em Saúde- APAAS (20.852.311/0001-96) e Cleydiana Bezerra Carvalho (35.127.034/0001-26)

13.1. Ministros presentes: José Mucio Monteiro (Presidente), Walton Alencar Rodrigues, Benjamin Zymler (Relator), Augusto Nardes, Aroldo Cedraz, Ana Arraes, Bruno Dantas e Vital do Rêgo.
13.2. Ministro-Substituto convocado: Augusto Sherman Cavalcanti.
13.3. Ministros-Substitutos presentes: André Luís de Carvalho e Weder de Oliveira.

ACORDAO-COMPLETO-2348571

Acórdão 698/2019 - Plenário

ACORDAO-COMPLETO-2545038

Acórdão de Relação 1793/2022 - Plenário

Acórdão de Relação

ACORDAO-COMPLETO-2482624

Acórdão 1871/2021 - Plenário

ACORDAO-COMPLETO-2414686

Acórdão 1996/2020 - Plenário

ACORDAO-COMPLETO-2365482

Acórdão 1688/2019 - Plenário

BENJAMIN ZYMLER

Cuidam os autos de representação originária do Departamento Nacional de Auditoria do SUS no Estado do Piauí (Denasus-PI) , dando conta de supostas irregularidades praticadas por gestores do SUS e do Município de Picos/PI ao qualificarem as entidades denominadas Associação Piauiense de Atenção e Assistência em Saúde - APAAS e Cleydiana Bezerra Carvalho, como Centros Especializados de Reabilitação - CER, do tipo IV, no aludido município.
2.	Cabe destacar que as referidas entidades possuem como nomes-fantasias, registrados no sistema da Receita Federal, as designações Associação Isac Batista (APAAS) e Centro de Reabilitação Santa Ana (CRSA) , respectivamente, as quais serão adotadas neste relatório a título de uniformização.
3.	Por meio do Acórdão 1302/2018-TCU-Plenário, o Tribunal decidiu:
"a) 	conhecer da presente representação, satisfeitos os requisitos de admissibilidade previstos nos arts. 235 e 237, inciso II, do Regimento Interno deste Tribunal e no art. 103, § 1º, da Resolução - TCU 259/2014; 
b) 	autorizar a realizar inspeção, com fundamento no art. 240 do RI/TCU, na Associação Isac Batista, no Centro de Reabilitação Santa Ana e na Secretaria Municipal de Saúde de Picos, para que sejam coletadas informações concernentes à materialização das irregularidades relativas aos processos de habilitação/credenciamento/contratação das aludidas entidades como CER IV em Picos, à confirmação da inexistência ou existência de demanda e, enfim, à inexistência ou existência da regulação; 
c) 	autorizar o apoio de auditores federais da Secex-Saúde na análise de questões técnicas inerentes ao processo; e
d) 	requisitar, nos termos do art. 101 da Lei 8.443/92, ao Departamento Nacional de Auditoria do SUS no Estado do Piauí / Denasus-PI, a prestação de serviços técnicos especializados consistente na emissão de laudo técnico sobre as questões suscitadas na instrução da Secex/PI (peça 28) , fixando-lhe o prazo de 45 (quarenta e cinco) dias para a sua elaboração, sob pena de sanção."
4.	Após a realização da inspeção in loco, o auditor da Secex/PI elaborou o relatório, transcrito parcialmente a seguir, com os ajustes de forma que entendi pertinentes (peça 111) :
"2.	De início, vale rememorar o escorço fático feito aquando da Instrução anterior (peça 28) , que iniciou dizendo - ao menos em relação a boa parte dos fatos ora trazidos - que no princípio do ano de 2015, mais especificamente em 31/3/2015, fora protocolado processo de Denúncia (TC Processo 005.772/2015-0) nesta Secretaria de Controle Externo do TCU (Secex-PI) , com a narrativa do cometimento de possíveis irregularidades que evidenciariam subversão da ordem cronológica dos fatos, favorecimento de interesses pessoais e desrespeito às Portarias - GM/MS 793/2012 e 835/2012, no processo de alçar a Associação Piauiense de Atenção e Assistência em Saúde (APAAS) à categoria de Centro Especializado em Reabilitação - Tipo IV (CER IV) .
3.	Naquela ocasião, isto é, nos autos do TC Processo 005.772/2015-0, esta Secex-PI asseverou que as ações e serviços de saúde do SUS são cofinanciadas por União, estados, Distrito Federal e municípios e, portanto, executadas concorrentemente pelos três níveis da Federação (federal, estadual e municipal) , razão pela qual, a um só tempo, atraía a competência do Tribunal de Contas da União e do Tribunal de Contas do Estado do Piauí (responsável pelo julgamento dos recursos de origem estadual e municipal) para a apreciação do feito.
4. 	Não obstante, na linha da melhor jurisprudência desta Corte, esta Secex-PI, entendeu pela remessa dos autos ao Tribunal de Contas do Estado do Piauí (TCE-PI) , uma vez que a essa Corte cabe a atuação precípua e primeira sobre a matéria, pois que estavam envolvidos na irregularidade veiculada pela referida Denúncia entidades estaduais/municipais [Coordenação do Grupo Condutor Estadual de Cuidados da Pessoa com Deficiência do Estado do Piauí, Comissão Intergestores Bipartite (CIB) do Piauí, Comissão Intergestores Regional (CIR) , dentre outras] e, mormente, porque, como não findado o processo de habilitação da APAAS em Centro Especializado em Reabilitação - Tipo IV (CER IV) , ainda não havia o dispêndio de valores federais que a ela seriam aportados.
5.	Demais disso, também se deixou assente que cabe ao estado ou município a contratualização dos pontos de atenção à saúde da pessoa com deficiência (art. 10, inciso II, alínea "b", da Portaria - GM/MS 793/2012, o que corroborava o entendimento pelo encaminhamento do processo ao TCE-PI, ficando registrado, ainda, que não havia, nas Portarias - GM/MS 793/2012 e 835/2012, ordem no sentido de dar preferência na habilitação como Centro Especializado em Reabilitação aos estabelecimentos de saúde que já atuavam na Rede (v. arts. 5º a 8º da Portaria - GM/MS 793/2012) .
6.	Além do mais, os elementos apresentados pelo denunciante evidenciavam que o Ministério da Saúde (MS) estava cônscio dos fatos e, mais, que a habilitação da Associação Piauiense de Atenção e Assistência em Saúde (APAAS) estava sendo avaliada pelo referido ministério (peça 1, p. 36-37 do TC Processo 005.772/2015-0) , o que indicava o cumprimento, pelo órgão, dos arts. 7º, parágrafo único, alínea "d", e 10, inciso III, da Portaria - GM/MS 793/2012, razão pela qual se entendeu bastante o encaminhamento daqueles autos também ao Ministério da Saúde (MS) , com vistas a subsidiar a análise acerca da legalidade da habilitação da APAAS. 
7.	Dessa feita, por tudo isso, entendeu-se, à época, prejudicada a análise da referida Denúncia e, por conseguinte, entendeu-se pelo seu arquivamento, todavia, nada obstante isso, foram feitos encaminhamentos da cópia integral dos autos ao Tribunal de Contas do Estado do Piauí (TCE-PI) , para que esse órgão exercesse a sua competência precípua e primeira sobre os fatos então narrados, e ao Ministério da Saúde (MS) , para que subsidiasse a sua análise acerca da legalidade da habilitação da Associação Piauiense de Atenção e Assistência em Saúde (APAAS) , conforme encampado pelo Acórdão 1387/2015-TCU-Plenário (peça 26) , proferido nos autos do TC Processo 005.772/2015-0.
8.	É ainda daqueles autos que se tem, por parte da Assessora Especial de Controle Interno do Ministério da Saúde, resposta na qual são encaminhadas cópia da Nota Técnica 166/2015, de 9/11/2015, e da documentação que a acompanha, contendo esclarecimentos prestados pela Diretora do Departamento de Ações Programáticas Estratégicas, da Secretaria de Atenção à Saúde, do Ministério da Saúde (DAPES/SAS/MS) (vide peça 27) .
9.	Da referida Nota Técnica 166/2015 extrai-se a decisão da Coordenação-Geral de Saúde da Pessoa com Deficiência (CGSPD) de suspender o processo de habilitação (da APAAS) , que já se encontrava aprovado e concluído, até serem tomadas as medidas necessárias, respeitando o estabelecido na Portaria - GM/MS 793/2012, na Portaria - GM/MS 835/2012 e nos Instrutivos de Reabilitação, e o pleito ser rediscutido e repactuado na região de saúde e na CIB, dirimindo assim quaisquer dúvidas que pudessem haver sobre a legitimidade do processo (peça 27, p. 4, 6 e 8) .
10.	Após essa sucessão de acontecimentos - ainda de acordo com a Instrução anterior (peça 28) -, os fatos foram novamente trazidos ao conhecimento deste Tribunal de Contas, porém, agora com um plus, um a mais, na medida em que materializados em Fiscalização do Denasus (vide Nota Técnica emitida em face da Auditoria 17567/2017 - peça 2, p. 1-6) que, de forma contundente, quantificou o dano causado ao erário federal - e ainda em curso - decorrente do processo de habilitação/credenciamento/contratação de, agora não mais apenas um, mas dois, Centros Especializados de Reabilitação - Tipo IV (CER IV) [a saber: Associação Piauiense de Atenção e Assistência em Saúde (APAAS) e Centro de Reabilitação Santa Ana (CRSA) ].
11.	Dessa feita, entendeu-se pelo conhecimento da presente Representação e, no mérito, a par das argumentações então apresentadas, entendeu-se, em essência, que a questão gizava em torno das seguintes grandes vertentes: i) do processo de habilitação, credenciamento e contratação dos CER IV; ii) da (in) existência de demanda e do pagamento independentemente de produção; e iii) do controle exercido pela SMS de Picos e do acesso aos CER IV.
12.	Da análise dessas vertentes, inferiu-se existir indícios da prática de atos irregulares por parte das diversas Instâncias de Gestão do SUS na operacionalização dos processos de habilitação, credenciamento e contratação da Associação Isac Batista (APAAS) e do Centro de Reabilitação Santa Ana (CRSA) , ambos habilitados como Centro Especializados de Reabilitação - Tipo IV (CER IV) , no município de Picos.
13. 	Todavia, a materialização das irregularidades relativas aos processos de habilitação/credenciamento/contratação dos dois CER IV em Picos, a confirmação da existência ou inexistência de demanda e, enfim, a existência ou inexistência da regulação ainda não se encontravam indene de dúvidas, pelo que se fez forçosa a realização de Inspeção in loco, a qual tem lugar, consoante do art. 240 do RI/TCU, para suprir omissões e lacunas de informações, esclarecer dúvidas ou apurar denúncias ou representações quanto à legalidade, à legitimidade e à economicidade de fatos da administração e atos administrativos.
14.	No caso em concreto dos autos, entendeu-se, ainda, que a especificidade do tema reclamava o exercício da faculdade presente no art. 101, da Lei 8.443/1992, e no art. 297, do RI/TCU, no sentido de requisitar aos órgãos e entidades federais, sem quaisquer ônus, a prestação de serviços técnicos especializados, com vistas a descortinar como ocorreu e ocorre no município de Picos, em relação aos dois CER IV lá existentes, os processos de habilitação/credenciamento/contratação, a questão da existência ou inexistência de demanda e da existência ou inexistência da regulação, pelo que se entendeu necessária a presença de profissionais de saúde do Denasus-PI para verificação de prontuários e laudos médicos e emissão de opinião sobre o correto fluxo de pacientes.
15.	E, dessarte, foi autorizada a realização da referida Inspeção in loco e requisitado ao Denasus-PI a prestação de serviços técnicos especializados consistente na emissão de laudo técnico sobre as questões suscitadas na instrução da Secex/PI (peça 28) , nos termos do determinado pelo Acórdão 1302/2018-TCU-Plenário, de sorte que, à execução da referida Inspeção, fora composta uma equipe mista de auditores deste TCU e do Denasus-PI que, na semana do dia 27 a 31 de agosto de 2018, esteve no município de Picos com vistas à elucidação das três vertentes acima mencionadas e à coleta de documentos.
EXAME TÉCNICO
16.              Após a realização da referida Inspeção, composta por uma equipe mista de auditores deste TCU e do Denasus-PI, na semana do dia 27 a 31 de agosto de 2018, e coleta de documentos requisitados em razão mesma dessa Inspeção, pode-se evoluir na análise das grandes vertentes anotadas acima [i) do processo de habilitação, credenciamento e contratação dos CER IV; ii) da (in) existência de demanda e do pagamento independentemente de produção; e iii) do controle exercido pela SMS de Picos e do acesso aos CER IV] e, como corolário, expressar-se conclusivamente sobre cada uma delas, conforme doravante se verificará. 
17.	Adite-se, impende mencionar, que, para facilitar e aclarar a leitura, nas análises em que necessária uma maior digressão, esta será feita em apêndice ao final do texto com vistas a manter a fluidez, linearidade e mantença do foco.
- i) do processo de habilitação, credenciamento e contratação dos CER IV -
18.	Pois bem. Anteriormente, consoante a Instrução precedente (peça 28) , entendeu-se, sobre o ponto, pela existência de fragilidades de variadas ordens ocorridas durante todo o iter do processo de habilitação/credenciamento/contratação dos referidos serviços em CER IV, as quais, como consequência, infirmavam a convicção pela observância - numa perspectiva material - do devido processo de habilitação/credenciamento/contratação, razão pela qual volveu-se, em princípio, pela necessidade de realização de Inspeção in loco para elucidação das dúvidas.
19.	A habilitação de serviços do componente atenção especializada da rede de cuidados à pessoa com deficiência, isto é, a habilitação em CER, convém destacar, é um processo no qual o Gestor Federal, no caso o Ministério da Saúde, ratifica a contratualização dos Pontos de Atenção, do Componente Atenção Especializada em Reabilitação, observadas as responsabilidades definidas no âmbito da Rede, conforme estabelecido na Portaria - GM/MS 793, de 24 de abril de 2012, e Portaria - GM/MS 835, de 25 de abril de 2012 (v. passo a passo para habilitação em CER - peça 101) .
20.	Consoante o passo a passo para habilitação de Serviços do componente Atenção Especializada da Rede de Cuidados à Pessoa com Deficiência (peça 101) , o Gestor Estadual/Municipal deverá encaminhar a Área Técnica Saúde da Pessoa com Deficiência do Ministério da Saúde os seguintes documentos:
'1. Ofício encaminhado pelo Gestor Municipal/Estadual solicitando a Habilitação de Centro Especializado em Reabilitação II, III ou IV, e que o mesmo será incluído no Plano de Ação Estadual, como ponto de atenção da Rede de Cuidados à Pessoa com Deficiência, conforme modelo (Anexo I) ;
2. Projeto Técnico¿Descritivo para Habilitação do Serviço, conforme modelo (Anexo II) ;
3. Declaração do grupo condutor estadual da Rede de Cuidados à Pessoa com Deficiência e cópia da resolução CIB aprovando a habilitação do serviço;
4. Formulário de Vistoria do Serviço assinado pelo Gestor Municipal/Estadual, conforme modelo (Anexo III) ;
5. Alvará de Funcionamento do Serviço expedido pela Vigilância Sanitária ou declaração do gestor de que estão sendo providenciadas as exigências legais junto aos órgãos competentes (pode ser enviado protocolo de solicitação de atualização/regularização) ;
6. Cópia do Registro Profissional dos trabalhadores do Serviço de Reabilitação;
7. Termo de Compromisso de uso de Identidade Visual da Rede de Cuidados à Pessoa com Deficiência assinado pelo gestor estadual ou Municipal, conforme modelo (Anexo IV) . Ver Manual de Identidade Visual, no site www.saude.gov.br/pessoacomdeficiencia.'
21.	Por sua vez, ainda de acordo com o passo a passo de habilitação em CER (peça 101) , a Área Técnica Saúde da Pessoa com Deficiência/DAPES/SAS/MS, fará a análise técnica da documentação e, em caso de parecer favorável, serão tomadas as providências para a publicação da habilitação, porém, em caso de pendências, o Ministério da Saúde encaminhará à respectiva Secretaria de Estado/Municipal da Saúde o relatório da análise técnica para conhecimento, manifestação e providências.
22.	Nesse propósito, não é demais lembrar o que já se disse por ocasião da Instrução anterior (peça 28) no sentido de que os requisitos à habilitação/credenciamento/contratação de determinado Serviço em CER, e, no caso dos autos, em CER IV, hão de ser observados/mantidos enquanto existente a referida habilitação/credenciamento/contratação. Ou seja, a inobservância de determinado requisito, se não justificada devida e convincentemente, impõe, como consequência, a deliberação, por parte da Coordenação Geral de Saúde da Pessoa com Deficiência (CGSPD) do Ministério da Saúde (MS) , pela descontinuidade da habilitação respectiva, conforme adiante se verá.
23.	Nesse diapasão, consoante os Instrutivos de Reabilitação Auditiva, Física, Intelectual e Visual (Centro Especializado em Reabilitação - CER e Oficinas Ortopédicas) , que têm por referência a Portaria - GM/MS 793, de 24 de abril de 2012, que institui a Rede de Cuidados à Pessoa com Deficiência no âmbito do Sistema Único de Saúde, e a Portaria - GM/MS 835, de 25 de abril de 2012, que institui incentivos financeiros de investimento e de custeio para o Componente Atenção Especializada da Rede de Cuidados à Pessoa com Deficiência no âmbito do Sistema Único de Saúde, têm-se que as habilitações para custeio de CER devem ser analisadas através do Sistema de Apoio à Implementação de Políticas de Saúde (SAIPS) , instituído pela Portaria - GM/MS 281, de 27 de fevereiro de 2014, no âmbito do Sistema Único de Saúde (SUS) , para a Rede de Cuidados à Saúde da Pessoa com Deficiência (vide peça 12, p. 61) .
24.	É em campo próprio do SAIPS, isto é, nas justificativas, que devem ser inseridas minimamente as seguintes informações (vide Manual de Uso do Sistema SAIPS - peça 100, p. 13) : 
	¿ De acordo com o Plano de Ação da Rede de Cuidados à Pessoa com Deficiência, qual será a abrangência da referência assistencial deste serviço; 
	¿ O perfil epidemiológico das pessoas com deficiência da área de abrangência do serviço (número de habitantes, incidência e prevalência das deficiências, fatores causais, fatores relacionados, comorbidades, etc) ; 
	¿ Descrição dos fluxos assistenciais do serviço que pleiteia habilitação considerando os principais pontos de atenção da rede SUS; 
	¿ Descrição de como o serviço se articula com outros equipamentos do território (educação, proteção social, esporte, trabalho entre outros) ; 
	¿ Descrição de como se dá o fluxo assistencial de Referência e Regulação para garantir o acesso dos usuários às Órteses, Próteses e Meios Auxiliares de Locomoção (OPMs) . 
	¿ Número de atendimentos e de pacientes atendidos mês/ano atendidos na data atual e a previsão de atendimentos após a habilitação do serviço.
25. 		Ainda de acordo com tais Instrutivos, os Serviços que solicitarem habilitação para custeio de CER deverão estar com dados atualizados referentes a profissionais/carga horária e equipamentos cadastrados no Sistema de Cadastro Nacional de Estabelecimentos de Saúde (SCNES) e atender às adequações da Portaria SAS/MS 971, de 13 de setembro de 2012: ter cadastrado do SCNES o Código do Serviço Especializado (135: Serviço de Reabilitação) - peça 12, p. 61.
26.	Para as habilitações de custeio da Rede de Cuidados à Pessoa com Deficiência que forem "aprovadas com ressalvas", o Gestor local (isto é, a Secretaria Municipal de Saúde de Picos/PI) terá prazo máximo de até 90 (noventa) dias, contados da data em que a portaria que habilitar o Serviço for publicada no Diário Oficial da União, para atender às ressalvas apontadas pelo parecerista do Ministério da Saúde, sob pena de descontinuidade da habilitação (peça 12, p. 61-62) .
27.	Uma vez habilitados como CER IV pelo Ministério da Saúde, os Serviços deverão registrar suas produções, haja vista que a Coordenação Geral de Saúde da Pessoa com Deficiência (CGSPD) fará o monitoramento desta produção e, caso sejam observadas irregularidades na prestação dos cuidados, o Gestor local responsável pela gestão dos Serviços será advertido, cabendo à CGSPD, ao final, a análise sobre a continuidade ou não da habilitação do Serviço (peça 12, p. 62) .
28.	Ademais, é exigido, consoante se tem do Anexo II de tais Instrutivos (peça 12, p. 72) , um quantitativo mínimo de profissionais e de carga horária semanal necessários à composição das equipes do CER IV, senão veja-se:
	CER IV

	Modalidade Física, Visual, Auditiva e Intelectual

	Categoria
	Carga Horária Semanal Mínima
	Número mínimo de Profissionais

	Responsável Técnico
	40 horas
	01

	Médico Otorrinolaringologista
	40 horas
	01

	Médico Oftalmologista
	40 horas
	01

	Médico Neurologista ou Psiquiatra
	40 horas
	01

	Médico Ortopedista ou Fisiatra ou Neurologista
	40 horas
	01

	Médico Clínico ou Proctologista ou Urologista ou Gastroenterologista*
	Opcional
	-

	Fonoaudiólogo
	240 horas
	06

	Psicólogo
	160 horas
	04

	Fisioterapeuta
	180 horas
	06

	Terapeuta Ocupacional
	120 horas
	04

	Enfermeiro
	80 horas
	02

	Nutricionista*
	Opcional
	-

	Técnico de Enfermagem
	Opcional
	-

	Musicoterapeuta
	Opcional
	-

	Assistente Social
	Opcional
	
	Pedagogo
	Opcional
	-

	Ortoptista
	Opcional
	-

	Protético Ocular
	Opcional
	-

	Técnico Oftalmológico
	Opcional
	-

* Médico Clínico ou Proctologista ou Urologista ou Gastroenterologista e Nutricionista são obrigatórios para os serviços com a modalidade de reabilitação física que prestar atenção às pessoas ostomizadas
29. 	Por sua vez o Anexo III dos referidos Instrutivos traz o rol dos documentos obrigatórios para solicitação de habilitação para custeio dos Centros Especializados em Reabilitação (CER) , quais sejam (peça 12, p. 74) :
'a) Documento que comprove a anuência do Grupo Condutor da Rede de Cuidados à Pessoa com Deficiência sobre a solicitação desta habilitação.
b) Documento que comprove anuência da Comissão Intergestores Bipartite (CIB) .
c) Cópia digitalizada do Alvará de Funcionamento do Serviço expedido pela Vigilância Sanitária, com validade vigente, ou do Protocolo de entrada do 	pedido no órgão competente.
d) Planilha de Composição e carga horária da Equipe de Reabilitação (Deve ser preenchido conforme modelo do Anexo V) .
e) Cópia do Registro Profissional dos trabalhadores do Serviço (Deve-se fazer um único arquivo com o registro profissional de todos os trabalhadores que compõe a equipe de reabilitação. Destacamos que para equipe médica é necessário enviar cópia do CRM e dos certificados de especialização. Caso outros profissionais tenham outros certificados e queiram, podem enviar cópia) .
f) Cópia do documento comprobatório de Capacitação em Orientação e Mobilidades do (s) profissional (is) de nível superior (Documento Obrigatório apenas para o CER que atenderá modalidade de Reabilitação Visual) .
g) Termo de Compromisso de Identidade Visual (assinado pelo Secretário de Saúde responsável pela gestão do Serviço) . Deve ser preenchido conforme modelo do Anexo VII.
h) Termo de Compromisso em que o Gestor Local se compromete a atender às determinações da Portaria GM 2.617 de 1º de novembro de 2013 que estabelece prazo para o pagamento dos incentivos financeiros aos estabelecimentos de saúde que prestam serviços de forma complementar ao SUS (Documento Obrigatório apenas para os casos de contratualização com Instituição Privada sem e/ou com fins lucrativos pela Secretaria de Saúde) .
i) Arquivo com imagens (fotos) do serviço (Solicitamos no mínimo 05 fotos que permitam ter uma visão da estrutura física do serviço. Todas as fotos devem se apensadas em um único arquivo) .
j) Arquivo com imagens (fotos) da Identidade Visual da Fachada e do Totem conforme regras definidas no Manual de Identidade Visual. Todas as fotos	 devem ser apensadas em um único arquivo. OBS: Este documento deverá ser inserido no SAIPS em até 60 dias contados da publicação da Portaria que habilitou o serviço, conforme Termo de Compromisso de Identidade Visual (Anexo VII) .'
30. 	Dessarte, ante a inobservância de quaisquer dessas obrigações determinadas pelos Instrutivos, cabe à CGSPD o exercício da sua competência no sentido da não habilitação do Serviço ou, caso este já esteja habilitado, da análise sobre a continuidade ou não da habilitação, porquanto que para fazer jus ao incentivo financeiro de custeio todos requisitos mínimos estabelecidos pelo Ministério da Saúde, previstos nos Instrutivos de Reabilitação, hão de ser cumpridos, conforme acima aduzido.
31.	Adite-se que tal mister de competência da CGSPD, conforme já anotado na multicitada Instrução precedente (peça 28) , também vem prescrito no art. 2º da Portaria 137, de 18 de fevereiro de 2016 (peça 13, p. 1-2) , que habilita em Centro Especializado em Reabilitação (CER IV) a Associação Isac Batista, e, igualmente, no art. 2º da Portaria 370, de 3 de abril de 2016 (peça 8, p. 14-15) , que habilita em Centro Especializado em Reabilitação o Centro de Reabilitação Santa Ana, que, respectivamente, dizem:  
Portaria 137, de 18 de fevereiro de 2016
Art. 2° Fica determinado que a habilitação listada será monitorada e caso apresente irregularidades na prestação dos serviços, a mesma será advertida, ficando a cargo da Coordenação Geral de Saúde da Pessoa com Deficiência (CGSPD/DAPES/SAS/MS) a análise sobre a continuidade ou não da habilitação.
Portaria 370, de 3 de abril de 2016
Art. 2º A habilitação será monitorada, e caso apresente irregularidades na prestação dos serviços, a mesma será advertida, ficando a cargo da Coordenação Geral de Saúde da Pessoa com Deficiência (CGSPD/DAPES/SAS/MS) a análise sobre a continuidade ou não da habilitação.
32. 	Curial ressaltar que o processo de habilitação/credenciamento/contratação de determinado Serviço em CER IV por parte do Ministério da Saúde depende, e muito, da confiança nas informações apresentadas por parte dos gestores regionais/locais do SUS, notadamente do Grupo Condutor Estadual e Municipal, da Comissão Intergestores Regional - CIR, da Comissão Intergestores Bipartite - CIB e do Gestor Municipal (Secretaria Municipal de Saúde de Picos/PI) , materializadas nos Planos de Ação.
33.	Os Planos de Ação da Rede de Cuidados à Pessoa com Deficiência, por seu turno, são desenvolvidos pelos Grupos Condutores Estaduais/Regionais, conforme critérios definidos pela Portaria - GM/MS 793, de 24 de abril de 2012, e, passo seguinte, são encaminhados à CGSPD, órgão do Ministério da Saúde (MS) , para análise e devidas providências para implementação, financiamento, monitoramento e avaliação da Rede nos territórios.
34.	Enfim, com a habilitação/credenciamento/contratação do Serviço, o Ministério da Saúde passa a disponibilizar recursos de custeio para a manutenção dos Serviços, transferidos mensalmente do Fundo Nacional de Saúde para os Fundos Estaduais, Municipais ou do Distrito Federal, conforme for o caso. Os valores destes recursos por componente são os apresentados abaixo, embora deva-se desde já ressaltar que o caso dos autos envolve a habilitação/credenciamento/contratação de CER IV, que corresponde ao valor de R$ 345.000,00 mensais:
	Componente
	Valor Mensal (R$) 

	CER II
	140.000,00

	CER III
	200.000,00

	CER IV
	345.000,00

	Oficina Ortopédica fixa
	54.000,00

	Oficina Ortopédica itinerante fluvial ou terrestre
	18.000,00

35.	Segundo essa ordem de ideias, algumas considerações se fazem importantes, na medida em que é possível apontar irregularidades ocorridas no "caminho" percorrido durante o processo de habilitação, credenciamento e contratação dos dois CER IV, que até hoje impactam na habilitação mesma do Serviço e/ou na sua mantença. 
36.	Nesse sentir, retomando o que já se disse na Instrução precedente (peça 28) , tem-se que o Denasus impugnou justamente a gênese do processo de habilitação, credenciamento e contratação em CER IV, na medida em que questionou, ao menos no que diz respeito à APAAS, que "os números, os dados e os fatos constatados não respaldam essa afirmação do Grupo Condutor Estadual de Cuidados da Pessoa com Deficiência, deixando evidente a inexistência de demanda (usuários/pacientes) , bem como a inconsistência das afirmações registradas na Ata em comento" (peça 4, p. 5) .
37.	De fato, rememorando o iter processual à habilitação de um CER conforme apresentado nos parágrafos 19, 20 e 21 acima, depreende-se de todo o processo de habilitação, credenciamento e contratação dos dois Serviços em CER IV, no município de Picos-PI, que não se seguiu, numa perspectiva material, o regramento previsto nos Instrutivos de Reabilitação Auditiva, Física, Intelectual e Visual (Centro Especializado em Reabilitação - CER e Oficinas Ortopédicas) , que tem por referência a Portaria - GM/MS 793, de 24 de abril de 2012, que institui a Rede de Cuidados à Pessoa com Deficiência no âmbito do Sistema Único de Saúde, e a Portaria - GM/MS 835, de 25 de abril de 2012, que institui incentivos financeiros de investimento e de custeio para o Componente Atenção Especializada da Rede de Cuidados à Pessoa com Deficiência no âmbito do Sistema Único de Saúde. 
38.	Quer se dizer com a expressão "numa perspectiva material" que os dois Serviços passaram pelas instâncias e fases competentes à habilitação, credenciamento e contratação em CER IV, porém apenas sob o ponto de vista formal. É dizer, tal perpassar de instâncias e fases, deu-se apenas pró-forma, na medida em que a realidade fática estampada na Inspeção in loco realizada e nos documentos coletados comprovam que ambos os Serviços não preenchiam, e ainda atualmente não preenchem, os requisitos necessários à habilitação como CER IV, logo, não deveriam ter sido habilitados, credenciados e contratados como tal (análise e evidenciação constante no Apêndice I desta Instrução) .
39.	Em verdade, até mesmo o aspecto formal queda prejudicado, eis que nada obstante a sequência de atos e fatos observados pelos dois CER antecedentemente à habilitação, credenciamento e contratação, que, teoricamente, atestariam e legitimariam a necessidade de habilitação, credenciamento e contratação de CER IV em Picos (no caso, atestariam e legitimariam a necessidade de habilitação, credenciamento e contratação da APAAS e do CRSA em CER IV) , seguem-se outros que, de encontro, antagonizam com aqueles, descortinando e colocando em xeque até mesmo a afirmação de que tenha havido a observância, sob o aspecto meramente formal, do devido processo legal de habilitação dos referidos CER IV, razão pela qual, nem mesmo sob o aspecto formal pode-se concluir pela imaculada observância deste aspecto no processo de habilitação dos dois Serviços de Picos-PI em CER IV (análise e evidenciação constante no Apêndice I desta Instrução) . 
40.	Ainda nessa ordem de ideias, tendo por foco, todavia, o respeito à existência de equipe mínima de profissionais necessária à habilitação em CER IV, outro dos requisitos legais à habilitação dos referidos Serviços em CER, sabe-se - e o art. 8º, I, da Portaria - GM/MS 835, de 25 de abril de 2012 é peremptório quanto isso - que o repasse do incentivo financeiro de custeio no valor de R$ 345.000,00 por mês para o CER IV está condicionado ao cumprimento de determinados requisitos, dentre eles, o da equipe mínima, a ser composta por médicos, fisioterapeutas, fonoaudiólogos, enfermeiros, apenas para citar alguns. 
41.	Dessome-se, conforme engendrado no Apêndice II desta Instrução (Análise da equipe mínima de profissionais necessária à habilitação em CER IV) , em face das variadas análises então promovidas a partir de informações extraídas do CNES, da RAIS (dos anos de 2016 e 2017) , da própria listagem de profissionais com a respectiva escala de trabalho enviada por cada um dos dois CER IV, que, ainda quando constatado que o Serviço possuía/possui os quantitativos mínimos de profissionais de saúde, não há o cumprimento da carga horária semanal mínima em regime ambulatorial, mormente por parte dos profissionais médicos, razão pela qual é forçoso concluir pelo não cumprimento desse requisito segundo a exigência normativa dos Instrutivos de Reabilitação.
42.	Demais disso, como é consabido - e já se registrou isso na Instrução de peça 28 -, a habilitação/credenciamento/contratação de entidades privadas como CER, sobretudo em se tratando de CER IV, cujo volume financeiro é maior, tem uma especial importância em razão de dispositivo constitucional que garante às instâncias privadas o direito de participação de forma complementar no sistema único de saúde, porém com a ressalva de que se deve preferir as entidades filantrópicas e as sem fins lucrativos (art. 199, §1º, da CF - "As instituições privadas poderão participar de forma complementar do sistema único de saúde, segundo diretrizes deste, mediante contrato de direito público ou convênio, tendo preferência as entidades filantrópicas e as sem fins lucrativos.") . 
43.	Impõe-se, assim, o respeito às normas, mormente quando de estatura constitucional, no sentido de habilitar uma empresa privada apenas de forma complementar e desde que respeitados princípios outros, a exemplo da economicidade e da impessoalidade, além dos já mencionados requisitos específicos constantes da mencionada portaria. Nem se alegue a existência de vazio assistencial, haja vista que tal fundamento pode até servir de móvel à escolha de localidade quando do processo de habilitação/credenciamento/contratação, porém não a ponto de se olvidar da obrigatoriedade da observância de todos os requisitos insertos na multicitada Portaria - GM/MS 793/2012, de modo que, principalmente no que diz respeito à habilitação/credenciamento/contratação de um serviço privado, não se pode pretender alçá-lo à categoria de CER IV se não estão presentes os requisitos para tanto.
44.	De fato, ainda reiterando o que se escreveu por ocasião da Instrução anterior (peça 28) , não se pode pretender que o Estado financie uma instituição privada, que lhe dote de estrutura e de meios (quando não os tem) para torná-la apta à habilitação como CER IV, eis que, se assim fosse permitido, melhor seria que de tal estrutura e meios fosse dotada uma instituição pública. Não se pode pretender, repita-se, que o Estado possa "adotar" uma instituição privada e transferir-lhe recursos para funcionamento como CER IV, na medida em que, em última instância, estar-se-ia indo de encontro aos princípios da supremacia e da indisponibilidade do interesse público, porquanto estaria havendo uma verdadeira transferência de patrimônio público para o particular. Nesse espeque, fica sem resposta a indagação do porquê não se preferiu alçar o Hospital Justino Luz - que à época já era habilitado como CER II - em CER III ou CER IV, dotando-lhe da estrutura e do aporte de recursos necessários para tanto, por meio do incentivo financeiro de investimento destinado à construção, reforma ou ampliação das sedes físicas dos pontos de atenção do Componente Atenção Especializada em Reabilitação ou por meio do incentivo financeiro de custeio, na forma dos arts. 2º e 7º, da Portaria 835, de 25 de abril de 2012. Ora, o Hospital Justino Luz é um hospital público e, mais, já era habilitado como CER II, razão pela qual parece não fazer sentido o privilégio do particular em detrimento do público, além do desrespeito ao ordenamento jurídico.
45.	Corroborando com o entendimento que ora se expõe, tem-se o prescrito na Resolução CIB-PI 071/2005, de 30/9/2005 (peça 76, p. 1) , que, ipsis litteris, diz:
Aprovar o cadastramento temporário do Serviço de Reabilitação Física em nível intermediário da Clínica Santa Ana, em Picos-PI, de acordo com os termos do parágrafo primeiro do Artigo Sexto da Portaria MS/GM Nº 818/01, de 05 de julho de 2001, até o início do atendimento do Serviço de Reabilitação Física do Hospital Regional Justino Luz de Picos-PI.
46.	Referida resolução, em seus considerandos (v. peça 76, p. 1) , reconhecendo a realidade fática de que à época não se dispunha de Serviço de Reabilitação Física no estado do Piauí, aprovou o cadastramento temporário do Serviço de Reabilitação Física do CRSA, porém, em respeito às normas e em consonância com o entendimento que se esposou acima, tal aprovação somente se daria até que fosse dado início ao atendimento por parte do Serviço de Reabilitação Física do Hospital Regional Justino Luz, seguindo a lógica, portanto, de que o aporte de recursos públicos há de ser preferenciado ao público que ao particular/privado.
47. 	Ainda sob esse propósito, peremptório é o conhecimento do art. 3º, da Portaria/MS/GM 2.567, de 25 de novembro de 2016, que dispõe sobre a participação complementar da iniciativa privada na execução de ações e serviços de saúde e o credenciamento de prestadores de serviços de saúde no Sistema Único de Saúde (SUS) , que diz: 
Art. 3º Nas hipóteses em que a oferta de ações e serviços de saúde públicos próprios forem insuficientes e comprovada a impossibilidade de ampliação para garantir a cobertura assistencial à população de um determinado território, o gestor competente poderá recorrer aos serviços de saúde ofertados pela iniciativa privada.
48.	Percebe-se, pois, que apenas no caso de a oferta de ações e serviços de saúde públicos próprios ser insuficiente e, não é só, desde que comprovada a impossibilidade de sua ampliação para garantir a cobertura assistencial à população de um determinado território, é que o gestor poderá recorrer aos serviços de saúde ofertados pela iniciativa privada. E essa comprovação, indubitavelmente, não se faz presente nestes autos, pois que primariamente se procurou a habitação/credenciação/contratação de Serviços privados, no caso, a APAAS e o CRSA. 
49.	Em decorrência, queda injustificável a não participação do Hospital Justino Luz no processo de habilitação com vistas a tornar-se um CER III ou mesmo um CER IV, restando incontroversa, por conseguinte, a constatação da auditoria do Denasus, veiculada pela Nota Técnica, de que, com a habilitação dos dois CER IV privados, a Secretaria de Estado da Saúde desativou o Serviço de Reabilitação Física - Nível Intermediário, habilitado pela Portaria SAS/MS 26, de 17 de janeiro de 2008, e que funcionava no Hospital Estadual Justino Luz, CNPJ 06.553.564/0102-81, CNES 4009622, porém, apesar de tê-lo desativado, inexiste documento formal de tal desativação, seja na Secretaria de Estado da Saúde, seja no Hospital, seja no Conselho Municipal de Saúde e/ou seja na Secretaria Municipal de Saúde (peça 2, p. 5) , o permite inferir, portanto, pela ocorrência de preterição do serviço de saúde público em prol do serviço privado.
50.	Nesse diapasão, para obter maiores esclarecimentos a respeito, este TCU oficiou à Secretaria de Estado da Saúde (Ofício 1202/2018, peça 53) , ao Hospital (Ofício 1203/2018, peça 51) , ao Conselho Municipal de Saúde (Ofício 1204/2018, peça 52) e à Secretaria Municipal de Saúde (Ofício 1171/2018, peça 45) , inquirindo exatamente acerca do porquê o Hospital Estadual Justino Luz não ter se credenciado à habilitação como CER e acerca da existência de documento formal de desativação do seu Serviço de Reabilitação Física - Nível Intermediário, habilitado pela Portaria SAS/MS 26, de 17 de janeiro de 2008.
51.	Do que se coletou a respeito, vale a pena por em relevo a resposta apresentada pela Secretaria de Estado de Saúde do Piauí, por meio do Ofício SESAPI/GAB 2964/2018, de 24/9/2018 (peça 73, p. 1-3) , que diz, em resumo, que com a edição da Portaria - GM/MS 793 era necessário rever e readequar o desenho da Rede de Reabilitação Física, até então existente e em funcionamento, à nova proposta de constituição e implantação de uma Rede Estadual de Atenção e Cuidado às Deficiências em geral e que, com a aprovação do Plano Estadual de Implantação e Implementação da Rede de Atenção à Saúde do Piauí (CIB-PI 121/2015) , sobreveio, como decorrência lógica disso, a aprovação dos dois CER IV em Picos-PI para atendimento de toda a população dos municípios que integram os Territórios de Desenvolvimentos (TD) ou Regiões de Saúde (RS) dos Vales do Guaribas, Sambito e Canindé. 
52.	Isso posto, ainda consoante a dicção da Secretaria de Estado de Saúde do Piauí (peça 73, p. 1-3) , em 17/5/2017, fora editada a Portaria GM/MS 885, de 17 de maio de 2017, que estabeleceu a suspensão das habilitações de modalidade única, códigos 22.02, 22.03 e 22.05, já que tais serviços foram habilitados em Centros Especializados em Reabilitação com os códigos 22.08 (Centro Especializado em Reabilitação (CER) - Modalidade Física) , 22.03- Unidade de Reabilitação Visual e 22.10 (Centro Especializado em Reabilitação (CER) - Modalidade Auditiva) , razão pela o Serviço de Reabilitação Física do Hospital Regional Justino Luz perderia sua habilitação legal para funcionamento em modalidade única de reabilitação física e, sob esse fundamento mesmo, seria desativado, uma vez que teria essa função assumida pelos 02 (dois) Serviços habilitados no município como CER IV.
53.	Em complemento, ressalta a Secretaria de Estado de Saúde do Piauí, que (peça 73, p. 3) :
Cumpre ressaltar, ainda, que não compete ao Hospital Regional Justino Luz qualquer manifestação técnica quanto ao interesse formal ou, sua participação no processo de habilitação/credenciamen-to/contratação em CER IV, uma vez que é legal e formalmente representado pela Secretaria Estadual de Saúde como Gestora Estadual do SUS, a quem compete em articulação com a Gestão Municipal e, em pactuação com os demais Gestores Municipais em CIR e CIB, bem como, demais instâncias Gestoras do SUS - CMS e CES, deliberar quanto a conformação e efetivação da Rede Estadual de Saúde do Piauí em todos os seus níveis de atenção e de cuidado.
54.	Fica claro, portanto, que a Secretaria Estadual de Saúde, como Gestora Estadual do SUS, em articulação com a Gestão Municipal e em pactuação com os demais Gestores Municipais em CIR e CIB, e demais instâncias Gestoras do SUS - Conselho Municipal de Saúde (CMS) e Conselho Estadual de Saúde (CES) , deliberando quanto a conformação e efetivação da Rede Estadual de Saúde do Piauí em todos os seus níveis de atenção e de cuidado, volvem-se no sentido de preterir os bens e serviços públicos em prol dos bens e serviços privados, numa patente inversão dos valores e regramentos constitucionais e infraconstitucionais.
55. 	Por conseguinte, avançando no processo de habilitação, credenciamento e contratação, tem-se que esta, a contratação, que se segue à habilitação/credenciamento de determinado serviço em CER, é imposta pelo art. 10, I, "b", da Portaria 793/2012, que manda que se deva proceder à contratualização dos pontos de atenção à saúde.
56.	Dessarte, reiterando o que já se disse na Instrução anterior (peça 28) , tem-se que a contratualização dos serviços da saúde, cujo fundamento de validade repousa no art. 199, § 1º, da CF ("As instituições privadas poderão participar de forma complementar do sistema único de saúde, segundo diretrizes deste, mediante contrato de direito público ou convênio, tendo preferência as entidades filantrópicas e as sem fins lucrativos.") , também não fora tempestivamente observada, haja vista que tal contratualização só veio a ocorrer, em relação à APAAS, em 13 de fevereiro de 2017, por meio do Convênio 01/2017 (peça 9, p. 29-37) , e, em relação ao Centro de Reabilitação Santa Ana, em 19 de abril de 2017,  por meio do Convênio 03/2017 (peça 9, p. 20-28) , enquanto que, como se viu, a respectiva habilitação de ambos ocorreu um ano antes, em 20 de janeiro de 2016, conforme as Resoluções (AD) 001 e 002 de 2016 da CIB (peça 14, p. 19) . Com relação à contratualização do ano de 2018, requerida por meio do Ofício 1171/2018 (peça 45) , por outro lado, observa-se que se encontra tempestivamente formalizada, tanto em relação à Associação Piauiense de Atenção e Assistência em Saúde (APAAS) , quanto ao Centro de Reabilitação Santa Ana (CRSA) , conforme extrai-se das peças 94 e 95.
57.		De todo o exposto, é forçoso concluir pela existência de impropriedades de variadas ordens ocorridas durante todo o iter do processo de habilitação/credenciamento/contratação dos referidos Serviços em CER IV (a saber: inobservância dos aspectos material e formal de habilitação, credenciamento e contratação em CER IV, inobservância dos quantitativos de profissionais de saúde e/ou do cumprimento da carga horária semanal por tais profissionais e, enfim, inobservância da contratualizacao apenas complementar da saúde privada em detrimento da saúde pública e de seu fortalecimento) , as quais, como consequência, descortinam a ocorrência de descumprimento dos Instrutivos de Reabilitação aquando da habilitação de ambos. Acresce-se - e isso é o mais grave - que a habilitação dos Serviços se deu com pendências que perduram até os dias hoje, isto é, praticamente três anos após a habilitação dos respectivos Serviços, e nem por isso deixou-se de haver o respectivo recebimento mensal por cada CER IV da importância de R$ 345.000,00, a despeito da falta da devida e correspondente contraprestação de serviços, em última instância, à população, pois que não são adotadas medidas efetivas pelos órgãos diretamente envolvidos no processo de habilitação/credenciamento/contratação, em especial, a Coordenação Geral de Saúde da Pessoa com Deficiência - CGSPD.
58.	Arrematando, consigna-se que, dentre as pendências evidenciadas e que ainda perduram, ainda perdurarão as relacionadas à parca produção/atendimento de pacientes em ambos os Serviços, adiante evidenciada revelando, pois, a desnecessidade dos mesmos enquanto CER IV, na medida em que, para tanto, dever-se-ia haver, por cada CER IV, o atendimento de 700 pacientes/mês, sendo, destes, 200 para reabilitação física, 200 para reabilitação intelectual, 150 para reabilitação auditiva e 150 para reabilitação visual, numerário este que nenhum dos dois CER IV cumpre/cumpriu, haja vista que não há demanda de pacientes para o jaez de um único CER IV no conglomerado de regiões englobado por Picos-PI (quanto mais de dois!) , ainda que se somassem as produções de ambos, porquanto que a necessidade local está bem aquém da requerida pelos Instrutivos de Reabilitação para um Serviço de porte de um CER IV. 
ii) da (in) existência de demanda e do pagamento independentemente de produção
59.	Retomando o que já se escreveu por ocasião da Instrução anterior (peça 28) , tem-se como assunto conexo com o tópico anterior, referente à habilitação/credenciamento/contratação dos Serviços em CER IV, o presente, referente à (in) existência de demanda e pagamento independentemente de produção. A demanda, já se dizia, é questão subjacente e ínsita ao processo de habilitação/credenciamento/contratação de um Serviço em CER IV, haja vista que não é lídimo alçar um Serviço ao nível de um CER IV, sem que haja necessidade para tanto. Por outras palavras, o próprio processo de habilitação/credenciamento/contratação restaria comprometido, caso não se fundasse na necessidade de CER IV para uma dada localidade, porque implicaria em dispêndio desnecessário de recursos públicos.
60. 	É truísmo dizer que a escassez de recursos públicos, potencializada pela corrupção, é algo que assola a realidade brasileira, razão pela qual, não raro, a questão da restrição orçamentária é invocada à não realização de políticas públicas (a isso dá-se o nome de reserva do possível) de saúde, de modo que avulta a importância de se aplicar adequadamente os recursos arrecadados com vistas ao correto atendimento da multiplicidade de necessidades sociais. 
61.	Nesse diapasão, infere-se que a racionalização orçamentária se impõe, porque parco e finito é o Erário Público. O termo racionalização aqui mencionado é de ser entendido como relacionado mesmo à razão, a se tomar uma decisão mais racional, mais ponderada, mais inteligente, dado que, em tempos de restrição orçamentária e de reserva do possível, a eleição de determinada política pública redunda, muitas vezes, na preterição de outra, caso em que devem ser tomadas medidas mais racionais/ponderadas com vistas à eleição das políticas públicas prioritárias e respeitada a proporcionalidade dessa prioridade.
62.	Nesse sentir, vale a pena o exercício da seguinte digressão. Suponha-se que, caso para uma dada determinada localidade (ou conglomerado delas) seja bastante à boa e regular prestação do serviço público de saúde a existência de um CER tipo II, p. ex., então, neste caso, a habilitação/credenciamento/contratação de um CER tipo III ou IV para essa tal localidade configuraria verdadeiro desperdício de recursos públicos (inclusive implicando em falta de recursos para atendimento de outra necessidade social) , haja vista que os CER III e IV, para o seu regular funcionamento, têm um custo mensal maior que o CER II, razão pela qual, embora mais bem aparelhados e aptos à reabilitação de três ou quatro tipos de deficiência, conforme seja do tipo III ou IV, em sendo habilitados sem o correto dimensionamento da demanda para a região, funcionariam de forma ociosa, quedariam subutilizados, tornando funesta a racionalização orçamentária da política pública de saúde e, por conseguinte, a eleição de ações e serviços públicos de saúde outros, que seriam efetivamente mais necessários e consentâneos com a realidade da localidade.
63.	Congruentemente, tendo em vista a novel sistemática de manutenção de CER por meio de custeio, onde os recursos são destinados ao CER não apenas como contraprestação pelo atendimento de pacientes, mas também com vistas ao melhoramento e funcionamento da instituição, incluindo a manutenção da unidade, a capacitação de recursos humanos, estudos, pesquisas e reformas, é que sobreleva a importância de se ter gastos orçamentários somente onde se façam realmente necessários.
64.	Não se desconhece, portanto, o reconhecimento por parte do Ministério da Saúde de que o financiamento pautado na produção de procedimentos induz a fragmentação do cuidado à saúde e reduz a sua eficiência, todavia, isso não implica dizer que a forma de custeio represente um cheque em branco em prol dos CER, mormente porque há a obrigatoriedade de atendimento mensal mínimo de pacientes (no caso do CER IV devem ser atendidos 700 pacientes/mês, sendo 150 usuários de reabilitação auditiva, 150 de reabilitação visual, 200 de reabilitação intelectual e 200 de reabilitação física - peça 12, p. 12) , pelo que a habilitação/credenciamento/contratação de CER em localidade cuja demanda seja insuficiente representaria desperdício de recursos públicos.
65. 	É por conta disto que, mesmo havendo essa busca pela integralização do cuidado com a saúde e aumento de sua eficiência, a região do município de Teresina-PI, que atende a uma gama potencial de pacientes muito maior que a de Picos-PI, não tem nenhum estabelecimento habilitado em CER IV. É dizer, a existência de uma população em potencial não se convola, como sói natural reconhecer, em população em efetivo atendimento, razão pela qual, mesmo tendo em conta que a população em potencial atingida pela região de Teresina é mais de quatro vezes maior que a região de Picos - e isto já se considerando transformação da região de Picos na sede da Macrorregião do Semiárido com 65 (sessenta e cinco) municípios ao invés dos 42 (quarenta e dois) municípios anteriores -, esta, como cediço, não possui nenhum CER IV, enquanto que aquela possui dois. Não se trata, como se alega, de escolha por parte de Teresina de uma política fragmentária para o cuidado com a saúde, haja vista que a política pública de saúde, tanto para Teresina, quanto para Picos, é a mesma, ditada, resolutamente, pelo mesmo Ministério da Saúde.
66. 	Dessarte, em que pese a lógica hodierna de expandir para o maior número de pessoas e de descentralizar o acesso à saúde para atender integralmente não só as populações nos grandes centros, mas também nas regiões menos favorecidas, não se pode habilitar CER descurando-se da demanda, isto é, da necessidade mesma do Serviço, pois que, além de infração aos Instrutivos de Reabilitação, caracteriza desperdício de recursos públicos. Se a região não demanda a existência de um Centro Especializado em Reabilitação - Tipo IV, como é o caso dos autos, habilitá-lo, mormente por se tratar de habilitação/credenciamento/contratação de um CER IV privado (foram habilitados dois CER IV privados, vale repetir) , representará dispêndio de recursos públicos sem resultado à coletividade, o que, em última análise, implica, como já se disse, na escassez de recursos em outra área ou atividade de maior proveito social.
67. 	Repise-se que os requisitos à habilitação/credenciamento/contratação de determinado Serviço em CER, e no caso dos autos em CER IV, hão de ser observados/mantidos enquanto existente a referida habilitação/credenciamento/contratação, de modo que a inobservância de determinado requisito, se não justificada devida e convincentemente, impõe, como consequência, a descontinuidade da habilitação respectiva. Neste particular, a demanda tem que existir tanto antes (quando ainda na fase do processo de habilitação/credenciamento em CER IV) quanto depois (quando já se tem a contratação e funcionamento do CER) , pelo que, caso ulteriormente se constate que não existe mais o atendimento da demanda mínima de pacientes/mês, deve-se proceder à descontinuidade da habilitação.
68. 	Acerca da demanda, o local exato para aferi-la, insiste-se, é através do acesso ao Sistema de Informações Ambulatoriais do SUS (SIA/SUS) . O registro no sistema é algo imposto pela própria disciplina normativa dos CER, isto é, pelos Instrutivos de Reabilitação Auditiva, Física, Intelectual e Visual, senão veja-se (peça 12, p. 62) :
Os serviços que forem habilitados pelo Ministério da Saúde como CER e/ou Oficina Ortopédica deverão registrar suas produções. A Coordenação Geral de Saúde da Pessoa com Deficiência fará o monitoramento desta produção e caso seja observado irregularidades na prestação dos cuidados, os Gestores locais responsáveis pela gestão dos serviços serão advertidos, ficando a cargo desta Coordenação a análise sobre a continuidade ou não da habilitação do serviço.
69.	Dessa feita, toda a demanda mensal existente, isto é, todos os atendimentos feitos mensalmente, hão de estar registrados no Sistema, como sempre o foram. Nada muda nesse sentido, eis que o fato, puro e simples, de os Serviços estarem habilitados em CER IV diz apenas com a forma pela qual serão remunerados (por custeio, e não por produção) , porém não diz com a dispensa de tal obrigação, até porque a obrigação do registro no Sistema é a forma que tem o Ministério da Saúde de controlar pari passu, por meio da Coordenação-Geral de Saúde da Pessoa com Deficiência - CGSPD, a observância por parte dos CER do número mínimo de atendimento de pacientes/mês a que estão obrigados, sob pena de, em não o observando, ocorrer a não continuidade da habilitação.
70.	Corrobora esse entendimento a Portaria 790, de 1º de setembro de 2014, que inclui regra contratual na tabela de Regras Contratuais do CNES, haja vista que, com a publicação dessa Portaria, as instituições habilitadas como Centros Especializados em Reabilitação (CER) , não mais poderão receber pelos procedimentos realizados, ficando restritas ao recebimento do valor correspondente ao custeio, na medida em que não são pagas por produção, sendo esta, pois, a razão para constar como "não aprovado" o pagamento de inúmeros procedimentos apresentados pelas referidas Clínicas às peças 4, p. 66-67, e 5, p. 1-14, todavia, nada muda quanto ao fato de que devem continuar apresentando a sua respectiva produção/atendimento no Sistema. 
71. 	Assim, para evitar a geração de crédito na produção para Centros Especializados em Reabilitação (CER) , porque já recebem recursos via incentivo de custeio, fora criada regra contratual para interromper a geração de crédito dos procedimentos para tais estabelecimentos. Os procedimentos cuja geração de crédito é interrompida são os constantes do Anexo I da Portaria 790, de 1º de setembro de 2014 (vide peça 18, p. 2-3) . 
Portaria 790, de 1º de setembro de 2014
Art. 1º Fica incluída, na tabela de Regras Contratuais do CNES, a Regra Contratual conforme tabela a seguir:
	CÓD
	DESCRIÇÃO
	CENTRALIZADA / DESCENTRALIZADA

	71.17
	Estabelecimento de saúde sem geração de crédito na média complexidade (exceto OPM) - CER
	CENTRALIZADA

§1º Os estabelecimentos de saúde marcados com os incentivos 82.23 Centro Especializado em Reabilitação II (CER II) , 82.24 Centro Especializado em Reabilitação III (CER III) ou 82.25 Centro Especializado em Reabilitação IV (CER IV) receberão a marcação automática da regra contratual supracitada em seu cadastro no SCNES. 
§2º A regra contratual supracitada atuará sobre os procedimentos constantes no Anexo desta Portaria, interrompendo a geração de crédito destes procedimentos para os estabelecimentos marcados com esta regra. 
72.	 Portanto, o financiamento do CER na forma de custeio não dispensa o registro das informações no Sistema de Informações Ambulatoriais do SUS (SIA/SUS) , haja vista que o registro das informações no SIA/SUS, para além de funcionar à aferição da produção para efeito de pagamento, com a evolução do SUS para uma gestão cada vez mais descentralizada, o registro dos atendimentos ambulatoriais no SIA/SUS funciona também à geração de informações e facilita o processo de planejamento, controle, avaliação e auditoria, revelando-se como insumo de grande importância e de meio mais adequado ao fortalecer do processo de tomada de decisões em políticas públicas de saúde, por isso da obrigatoriedade de se registrar as informações no a de Informações Ambulatoriais do SUS (SIA/SUS) .
73.	Em reforço, é do contato direto com a própria Coordenação Geral de Saúde da Pessoa com Deficiência - CGSPD do Ministério da Saúde (vide e-mail - peça 19, p. 1-3) , que se obteve esclarecimento no sentido de que:
'Após habilitado, o serviço será monitorado periodicamente pelo Ministério da Saúde e pelas Secretarias de Saúde responsáveis pelos serviços considerando todos os critérios mínimos estabelecidos pelo Instrutivo de Reabilitação, a identidade visual do serviço conforme Manual de Identidade Visual, e a produção mensal do serviço com base nas informações registradas no Sistema de Informações Ambulatoriais (SIA/SUS) . (destacou-se) 
Caso sejam identificadas irregularidades na prestação dos serviços durante o monitoramento pelo Ministério da Saúde o gestor local será advertido e deverá prestar esclarecimentos sobre as pendências apontadas, cabendo a gestão federal decidir pela suspensão dos recursos destinado ao custeio dos serviços, conforme definido pelo Art 2° das Portarias que habilitam os serviços da RCPD, a exemplo:
"Art. 2° Fica determinado que a habilitação listada será monitorada e caso apresente irregularidades na prestação dos serviços, a mesma será advertida, ficando a cargo da Coordenação Geral de Saúde da Pessoa com Deficiência (CGSPD/DAPES/SAS/MS) a análise sobre a continuidade ou não da habilitação."'
74. 	Esclarecido tal ponto, cabe apenas mais um esclarecimento técnico no sentido de não se confundir a produção mensal, reclamada pelos Instrutivos de Reabilitação, que é 700 pacientes/mês por parte de cada CER IV, compreendendo neste numerário 150 usuários de reabilitação auditiva, 150 de reabilitação visual, 200 de reabilitação intelectual e 200 de reabilitação física, com os procedimentos realizados por cada paciente, porquanto resta evidente, como cediço, que um mesmo paciente realiza dentro do mês inúmeros procedimentos com vistas ao tratamento de determinada reabilitação, porém ainda continua sendo um único paciente.
75.	Enfim, a prova da demanda, isto é, do atendimento dos 700 pacientes/mês por parte de cada CER IV, compreendendo neste numerário 150 usuários de reabilitação auditiva, 150 de reabilitação visual, 200 de reabilitação intelectual e 200 de reabilitação física, encontra-se, oficialmente, da produção ambulatorial registrada no SIA/SUS, autorizada pelo gestor do SUS com as devidas assinaturas, conforme determinado pelos Instrutivos de Reabilitação. 
76.	Nesse sentir, consoante planilha abaixo, confeccionada pelo Denasus (peça 96) , em que se revela a quantidade de pacientes atendidos em cada um dos dois CER IV de Picos-PI, mês a mês, no período de janeiro de 2016 a junho de 2018, conforme relatórios extraídos, em 23/8/2018, do Sistema DATASUS/SIA/SUS, tem-se que:
	ANO
	2016
			2017
			2018
		
	MÊS 
	SANTA ANA
	APAAS
	TOTAL
	SANTA ANA
	APAAS
	TOTAL
	SANTA ANA
	APAAS
	TOTAL

	Janeiro
	236
	14
	250
	391
	305
	696
	422
	325
	747

	Fevereiro
	245
	28
	273
	417
	13
	430
	426
	0
	426

	Março
	255
	0
	255
	428
	15
	443
	427
	348
	775

	Abril
	0
	0
	0
	423
	10
	433
	427
	342
	769

	Maio
	271
	159
	430
	461
	0
	461
	421
	375
	796

	Junho
	314
	338
	652
	484
	24
	508
	442
	314
	756

	Julho
	354
	273
	627
	449
	0
	449
			
	Agosto
	393
	0
	393
	461
	1
	462
			
	Setembro
	407
	370
	777
	454
	347
	801
			
	Outubro
	391
	429
	820
	455
	350
	805
			
	Novembro
	393
	330
	723
	471
	359
	830
			
	Dezembro
	375
	299
	674
	421
	1
	422
			
	TOTAL
	3.634
	2.240
	5.874
	5.315
	1.425
	6.740
	2.562
	1.704
	4.266

Fonte: Relatórios extraídos, em 23/08/2018, do Sistema DATASUS/SIA/SUS
77.	Como se vê, em nenhum dos meses, nenhum dos dois Serviços alcançou o atendimento mínimo de 700 pacientes/mês, razão pela qual fica evidenciado que, desde a gênese, foi irregular a habilitação de ambos os Serviços como CER IV. Vale deixar explicitado que a referida planilha reporta apenas o quantitativo total de pacientes atendidos dentro do mês, sem mencionar o quantitativo específico, por modalidade de reabilitação, de atendimentos feitos.
78.	Cumpre asserir que os requisitos são cumulativos, como adiante se verá, de modo que o não atendimento a um ou a outro já importa em infração aos Instrutivos de Reabilitação. No caso em concreto, nem se precisou da análise dos requisitos específicos, eis que em nenhum mês nenhum dos CER IV atingiu a produção mensal de atendimento de 700 pacientes em reabilitação, e o que é pior, vê-se que, ainda que se somassem as produções mensais de ambos os CER IV, são excepcionais as ocasiões que, em princípio, se teria alcançada a produção mínima requerida, isto é, são poucos os meses em que a produção somada de ambos os CER alcança o quantitativo de 700 pacientes/mês. Diz-se em princípio, pois, como já predito, os requisitos são cumulativos, caso em que, além do atendimento de 700 pacientes/mês, deve-se observar se estes 700 representam o mínimo de 150 usuários de reabilitação auditiva, 150 de reabilitação visual, 200 de reabilitação intelectual e 200 de reabilitação física por mês.
79.	Chama-se a atenção, ainda, para o fato de que a quantidade de pacientes atendidos na APAAS, nos meses de março, abril e agosto de 2016, maio e julho de 2017 e fevereiro de 2018 ter quantitativo de 0 (zero) paciente, assim como nos meses de agosto e dezembro de 2017 de 1 (um) paciente e, similarmente, no CRSA, no mês de abril de 2016, ter quantitativo 0 (zero) paciente. Sobre o ponto, questionou-se os Gestores da SMS, da APAAS e do CRSA (v. extratos de entrevistas - peça 97) , os quais, de modo lacônico e sem muita explicação, justificaram tratar-se de erro de sistema que já havia sido solucionado, porém é fato que, conforme relatórios extraídos em 23/8/2018 do Sistema DATASUS/ SIA/SUS e encaminhado pelo Denasus a este TCU, a produção zerada ou diminuta nos meses referenciados ainda continuam consignadas no Sistema.
80.	De todo modo, haja vista a renitência de ambos os CER em dizer que têm uma produção acima da mínima obrigatória, a despeito da patente prova em contrário, requereu-se, em campo, aquando da Inspeção in loco realizada, dos últimos três meses do período analisado, isto é, abril, maio e junho de 2018, a relação nominal de pacientes atendidos disponibilizada pela própria direção da APAAS e do CRSA, a relação nominal de pacientes desligados por desistências/faltas/altas de 2016, 2017 e 2018 da APAAS e do CRSA e os prontuários de pacientes das evoluções e das reavaliações de 2018 da APAAS e do CRSA, para, enfim, fazer-se análise comparativa com os relatórios extraídos da Base de Dados do Sistema DATASUS.
81.	Tal análise encontra-se consolidada na Visita Técnica 5971/2018 (peça 102, p. 9-15) e na Visita Técnica 5970/2018 (peça 103, p. 3-8) , na qual são evidenciadas inconsistências de variadas ordens na documentação apresentada pelos CER, tornando inócuo o intento dos referidos Serviços de se contrapor à prova dos autos constantes dos relatórios extraídos da Base de Dados do Sistema DATASUS, senão veja-se: 
82.	Quanto à APAAS, com fulcro na Visita Técnica 5971/2018, inicialmente é de se registrar que seus prontuários de pacientes são incompletos, na medida em que as informações e registros lá lançados não atendem ao disposto nos arts. 1° e 5° da Resolução do Conselho Federal de Medicina - CFM 1638/2002, c/c o art. 87, § 1°, do Código de Ética Médica/2009 (peça 102, p. 8) .
82.1.	Ainda sobre o prontuário do paciente, são do Denasus, na Constatação 04 da Visita Técnica 5971/2018, as palavras seguintes (peça 102, p. 8) : 
Registre-se que o prontuário é um instrumento valioso para o paciente, para o médico, para o Estabelecimento de Saúde e demais profissionais de saúde, para a instituição que atende, bem como para o ensino, a pesquisa, a elaboração de censos, propostas de assistência à saúde pública e para a avaliação da qualidade da assistência prestada. O correto e completo preenchimento do prontuário são grandes aliados do médico e de outros profissionais de saúde para sua eventual defesa.
Registre-se ainda que o prontuário, na verdade prontuário do paciente, é o conjunto de documentos padronizados, ordenados e concisos, destinados ao registro de todas as informações referentes aos cuidados médicos e de outros profissionais de saúde prestados ao paciente. Na APAAS, os prontuários não preenchem esses requisitos.
82.2.	Observa-se, também, a partir da relação nominal de pacientes desligados por desistências/faltas/altas no ano de 2018 apresentada pela APAAS, da consulta ao relatório extraído do SIA/SUS no período de abril a junho/2018, que eram os meses mais atuais do SIA/SUS e por isso foram selecionados à amostragem, e da relação de pacientes "enxertados" pela APPAS (diz-se enxertados os pacientes que não constam do SIA/SUS no período auditado) , incongruências na relação nominal dos 58 pacientes desligados por desistências/faltas/altas no ano de 2018 apresentada pela APAAS (peça 102, p. 9) .
82.2.1.	Segundo o Denasus, de acordo com a Constatação 06 da Visita Técnica 5971, tem-se que (peça 102, p. 9) :
Da análise dos nomes de pacientes constantes na relação nominal de pacientes desligados por desistências/faltas/altas no ano de 2018 apresentada pela APAAS, verificou-se que dos 58 nomes houve: ausência de datas em que ocorreram a devida alta/desligamento de cada paciente; O nome do paciente RAIMUNDO EDUARDO BARRETO repetiu-se duas vezes; 24 nomes não constam da relação do SIA-SUS nem da relação dos enxertados. Dos 20 pacientes que têm registro no SIA-SUS, 03 não foram apresentadas evolução e 17 possuem evolução no período de abril a junho/2018. Dos 13 nomes constantes na relação dos enxertados, 05 não tem registro de evolução no período auditado e 08 possuem evolução. Ou seja, são números que destacam a incongruência de informações uma vez que, no momento que o paciente recebe alta não há mais motivos em registrar sua evolução. Não constando a data da alta/desligamento do paciente na relação nominal considera-se que a evolução apresentada é passível de fraude. Portanto, foram excluídos dos cálculos dos quantitativos de usuários por mês, em cada reabilitação.
82.3.	Em relação à produção apresentada pela APAAS tomando-se por base os pacientes registrados na produção ambulatorial do SIA/SUS, tem-se que nos meses de abril, maio e junho de 2018 foram atendidos 420 pacientes no total, equivalendo a 341 no mês de abril, 376 no mês de maio e 315 no mês de junho/2018, ou seja, bem aquém ao exigido pelos Instrutivos, que é de 700 pacientes/mês. É de se ressaltar que a soma dos quantitativos mensais diverge do total de 420 pacientes, tendo em vista que um mesmo paciente poderá constar em uma, duas ou nas três competências.
82.3.1. 	Verificou-se, também, quando considerado o atendimento por modalidade de reabilitação, que a APAAS atende apenas o quantitativo mínimo de pacientes para a reabilitação intelectual, que é de 200, não atingindo, portanto, o mínimo de 150 pacientes na reabilitação auditiva, de 150 na reabilitação visual e de 200 de reabilitação física, nos meses de abril, maio e junho. 
82.3.2.	A propósito, compete trazer à baila a análise feita pelo Denasus (v. Constatação 07 da Visita Técnica 5971/2018) , que diz (peça 102, p. 9-12) :
'Constatação nº 07: De acordo com os registros disponibilizados na Base de Dados do Sistema DATASUS, o quantitativo de pacientes/mês atendidos pela APAAS nas competências abril, maio e junho de 2018, não atinge o mínimo exigido para cada tipo de reabilitação auditiva, visual e física, tampouco o mensal de 700 pacientes/mês.
Evidência: Consultando o Relatório extraído da Base de Dados do Sistema DATASUS, nos quais constam 420 (quatrocentos e vinte) pacientes que se submeteram a procedimentos de reabilitação na APAAS, identificou-se, nominalmente, 341 no mês de abril, 376 no mês de maio e 315 no mês de junho/2018. Cabe esclarecer que a soma dos quantitativos mensais diverge do total de 420 pacientes, tendo em vista que um mesmo paciente poderá constar em uma, duas ou nas três competências.
Portanto, a APAAS não cumpriu com o disposto no subitem 4.5.1 do Manual "Instrutivos de Reabilitação Auditiva, Física, Intelectual e Visual", que estabelece o quantitativo mínimo de 700 pacientes/mês.
Sistema DATASUS
	Mês/2018
	Quantitativo

	Abril
	341

	Maio
	376

	Junho
	315

Fonte: Base de Dados do Sistema SIA/SUS/DATASUS
Importante ressaltar que as produções alimentadas no Banco de Dados do DATASUS pela APAAS não traduz dados fidedignos sobre os tipos de reabilitações e o seu quantitativo, conforme consta na tabela abaixo:
	Mês/2018
	SISTEMA DATASUS
	Nº de Reabilitações

	Abril
	Reabiltação Auditiva *
	12

		Reabilitação Visual
	5

		Reabilitação Não Identificada (Procedimento registrado Terapia Individual) 
	324

	Maio
	Reabilitação Auditiva **
	10

		Reabilitação Visual
	8

		Reabilitação Não Identificada (Procedimento registrado Terapia Individual) 
	358

	Junho
	Reabilitação Auditiva ***
	12

		Reabilitação Visual ****
	5

		Reabilitação Não Identificada (Procedimento registrado Terapia Individual) 
	298

Fonte: Base de Dados do Sistema SIA/SUS/DATASUS
* Reabilitação Auditiva: ao analisar as 12 (doze) Reabilitações Auditivas registradas na base de dados do SIA/SUS/DATASUS, no mês de abril/2018, constatou-se que os procedimentos realizados não se caracterizam como Reabilitação Auditiva. O resultado da análise revelou, de fato, a realização de: 4 (quatro) Exames de Audiometria; 7 (sete) EOA - Teste da Orelhinha; 1 (uma) Retirada de Cerúmen. Ou seja, não houve as 12 (doze) Reabilitações Auditivas registradas no mês de abril.
	
** Reabilitação Auditiva: ao analisar as 10 (dez) Reabilitações Auditivas registradas na base de dados do SIA/SUS/DATASUS, no mês de maio/2018, constatou-se que os procedimentos realizados não se caracterizam como Reabilitação Auditiva. O resultado da análise revelou, de fato, a realização de: 4 (quatro) Exames de Audiometria; 6 (seis) EOA - Teste da Orelhinha. Ou seja, não houve as 10 (dez) Reabilitações Auditivas registradas no mês de maio.
*** Reabilitação Auditiva: ao analisar as 12 (doze) Reabilitações Auditivas registradas na base de dados do SIA/SUS/DATASUS, no mês de junho/2018, constatou-se que os procedimentos realizados não se caracterizam como Reabilitação Auditiva. O resultado da análise revelou, de fato, a realização de: 1 (um) Exame de Audiometria; 11 (onze) EOA - Teste da Orelhinha. Ou seja, não houve as 12 (doze) Reabilitações Auditivas registradas no mês de junho.
**** Reabilitação Visual: ao analisar as 5 (cinco) Reabilitações Visual registradas na base de dados do SIA/SUS/DATASUS, no mês de junho/2018, constatou-se que há procedimento realizado que não caracteriza Reabilitação Visual. O resultado da análise revelou, de fato, a realização de 1 (um) Mapeamento de Retina e 4 (quatro) Atendimento/Acompanhamento em Reabilitação nas Múltiplas Deficiências. Ou seja, pode-se considerar 4 (quatro) Reabilitações Visuais registradas no mês de junho.
A análise das evoluções disponibilizadas pela APAAS, referentes aos dados registrados no SIA-SUS, revelou a existência de diversos tipos de distorções. Entre as distorções encontradas destacam-se: i) evolução idêntica para mais de um paciente; ii) ausência de evolução; iii) relação nominal de pacientes desligados por desistências/faltas/altas no ano de 2018, sem data. Diante dessas distorções, optou-se pela exclusão dos pacientes vinculados às citadas distorções.
Relacionamos a seguir os quantitativos mensais dos pacientes registrados no Sistema DATASUS em relação aos que dispõem de evoluções de seus quadros clínicos, no período de abril a junho/2018:
	Mês/2018
	Sistema DATASUS

		Quantitativo Mensal
	Com Evoluções (APAAS) 
	% de Pacientes Sem Evolução

	Abril
	341
	299
	12,32

	Maio
	376
	337
	10,37

	Junho
	315
	284
	9,84

Fonte: Dados Registrados no Sistema SIA/SUS/DATASUS e Evoluções dos Pacientes no Sistema SISAC/ APAAS
Após análise do quadro acima, constatou-se que existem pacientes da APAAS que, mensalmente, estão sem evolução do seu quadro clínico. Assim, não é possível afirmar que os pacientes sem evolução foram efetivamente submetidos à reabilitação. A não evolução do quadro clínico desses pacientes fere ao disposto na Portaria de Consolidação n° 6, de 28/09/2017, art. 1070, inciso I, letra "a", que condiciona o repasse do incentivo financeiro de custeio definido no art. 1069 ao cumprimento de alguns requisitos, entre eles, que o prontuário único de cada paciente, deverá conter as informações completas do quadro clínico e sua evolução.
Logo, os quantitativos mensais de pacientes por tipo de reabilitação, considerando seu registro na Base de Dados do DATASUS e suas respectivas evoluções são os seguintes:
	Mês/2018
	Sistema SISAC/APAAS
	Nº de Reabilitações

	Abril
	Reabilitação Intelectual
	296

		Reabilitação Física
	112

		Reabilitação Auditiva
	7

		Reabilitação Visual
	1

	Maio
	Reabilitação Intelectual
	306

		Reabilitação Física
	113

		Reabilitação Auditiva
	6

		Reabilitação Visual
	1

	Junho
	Reabilitação Intelectual
	298

		Reabilitação Física
	106

		Reabilitação Auditiva
	8

		Reabilitação Visual
	4

Fonte: Evoluções extraídas do Sistema SISAC/APAAS, referentes aos pacientes registrados na Base do DATASUS
Assim, os dados revelaram que o quantitativo mínimo para as reabilitações auditiva, visual e física não atende ao estabelecido no disposto nos Instrutivos de Reabilitação, SEÇÃO II - NORMAS DE FUNCIONAMENTO, subitem 4.5 - Quantitativo de pacientes/mês atendidos e subitem 4.5.1, que diz: ``A média do número de usuários atendidos deve considerar o estabelecido para cada modalidade de reabilitação, a saber:
- Reabilitação Intelectual: mínimo de 200 usuários/mês
- Reabilitação Física: mínimo de 200 usuários/mês
- Reabilitação Auditiva: mínimo de 150 usuários/mês
- Reabilitação Visual: mínimo de 150 usuários/mês``.
Fonte de Evidência: Relação nominal de pacientes desligados por desistências/faltas/altas no ano de 2018 apresentada pela APAAS, Consulta ao relatório extraído do SIA/SUS no período de abril a junho/2018, relação de pacientes enxertados e Evoluções dos pacientes.'
82.4.	Por seu turno, analisando a produção apresentada pela APAAS tomando por base a listagem confeccionada por ela mesma, tem-se que, dos pacientes relacionados pela APAAS como tendo sido atendidos nos meses de abril, maio e junho de 2018, 378 caracterizam-se como enxertados, por não constarem registrados na Base de Dados do SIA-SUS no período avaliado, isto é, meses de abril, maio e junho de 2018. 
82.4.1.	Ademais, mesmo quando se considera o período total, de janeiro de 2016 a junho de 2018, e não apenas os meses de abril, maio e junho de 2018, há toda uma gama de inconsistências evidenciadas em relação a estes 378 nomes enxertados que põem em descrédito a existência mesma desse atendimento a esse total de pacientes.
82.4.2.	Nesse sentido, convém, por oportuno, transcrever a análise empreendida pelo Denasus (v. Constatação 08 da Visita Técnica 5971/2018, que põe em xeque toda a listagem de nomes enxertados apresentada pela APAAS, veja-se (peça 102, p. 12-15) :
'Constatação nº 08: Do total de pacientes relacionados pela APAAS como atendidos nos meses de abril, maio e junho de 2018, 378 caracterizam-se como ENXERTADOS por não constarem registro na Base de Dados do SIA-SUS, no período auditado.
 Evidência: O cruzamento de informações entre a relação nominal de pacientes atendidos no período de abril, maio e junho/2018, fornecida pela Direção da APAAS, e o Relatório extraído do Sistema DATASUS, revelou que foram enxertados 378 pacientes na Relação fornecida pela APAAS, tendo em vista que 420 estão registrados na Base de Dados do DATASUS.
Diante da divergência de dados, foi realizada busca nominal dos 378 (trezentos e setenta e oito) pacientes ``enxertados``, utilizando como referência, os dados registrados no Sistema DATASUS, no período entre janeiro de 2016 e junho de 2018.
O resultado da busca revelou os dados a seguir:
QUANTIDADE A MAIOR DE PACIENTES APRESENTADOS PELA APAAS
	SISTEMA DATASUS
	QUANTIDADE

	Sem registro do nome do paciente no Sistema do DATASUS, no período compreendido entre as competências janeiro de 2016 a junho de 2018
	233

	Registro do nome do paciente no Sistema do DATASUS, apenas no exercício de 2016
	19

	Registro do nome do paciente no Sistema do DATASUS nos exercícios de 2016 e 2017
	80

	Registro do nome do paciente no Sistema do DATASUS até março/2018
	36

	Nome do paciente registrado na SANTA ANA, em período anterior de abril a junho/2018
	10

	TOTAL
	378

Fonte: Relatórios Mensais do Sistema SISAC/APAAS
Após análise do quadro acima, permite-se afirmar, segundo a Base de Dados do Sistema DATASUS, que:
- 233 (duzentos e trinta e três) pacientes não se submeteram a reabilitação na APAAS nos exercícios de 2016, 2017 e 2018, até a competência junho;
- 19 pacientes não foram atendidos em 2017, nem no primeiro trimestre de 2018;
- 80 pacientes não foram atendidos no primeiro trimestre de 2018;
- 36 pacientes foram submetidos à reabilitação até o mês de março de 2018, não sendo submetidos, portanto, durante os meses de abril, maio e junho;
- 10 dos 378 pacientes, foram atendidos na Clínica Santa Ana, nos meses anteriores a abril, maio e junho de 2018 e NÃO na APAAS, como tenta fazer crer a Direção deste Estabelecimento de Saúde;
Em seguida, analisou-se as EVOLUÇÕES desses pacientes enxertados, disponibilizadas pela direção da APAAS, referentes às competências abril, maio e junho/2018. Foram encontradas diversas distorções, entre as quais, destacam-se: i) evolução idêntica para mais de um paciente; ii) ausência de evolução; iii) evolução sem registro de reabilitação; v) pacientes desligados por desistências/faltas/altas no ano de 2018, sem data, conforme relação nominal fornecida pela APAAS; e vi) realização apenas de procedimento de fisioterapia. Diante dessas distorções, optou-se pela exclusão dos pacientes vinculados às citadas distorções.
Fica registrado que adotou-se como critério, o aproveitamento do máximo possível de informações existentes nas evoluções para efeito de contagem de pacientes por tipo de reabilitação, com exceção das distorções acima citadas.
	Nº de Pacientes
	Quantidade

	Com registro de Reabilitação na Evolução
	83

	Sem registro de Reabilitação na Evolução
	131

	Sem Evolução
	69

	Desligados por desistências/faltas/altas no ano de 2018, sem data
	07

	Registro apenas de procedimento de Fisioterapia
	88

	Total
	378

Fonte: Evoluções dos Pacientes da APAAS, Relação de Pacientes disponibilizada pela APAAS, Relação de Pacientes Desligados por desistência/faltas/altas no ano de 2018
Os fatos acima descritos remetem à convicção de que a Direção da APAAS ``enxertou`` 378 (trezentos e setenta e oito) pacientes na Relação Nominal disponibilizada para análise pela Equipe de Auditoria. 
Assim, após as exclusões dos nomes com distorções nas evoluções pode-se chegar ao seguinte quantitativo de paciente/mês e por tipo de reabilitações/mês:
Pacientes Enxertados pela APAAS com Registro de Reabiltação na Evolução
	Mês/2018
	Pacientes  Enxertados

	Abril
	70

	Maio
	71

	Junho
	69

Fonte: Evoluções extraídas do Sistema SISAC/APAAS, referentes aos pacientes enxertados; e
           Relação Nominal de Pacientes/mês fornecida pela APAAS
Tipos de Reabilitações Registradas nas Evoluções dos Pacientes da APAAS
	Mês/2018
	Sistema SISAC/APAAS
	Nº de Reabilitações

	Abril
	Reabilitação Intelectual
	60

		Reabilitação Física
	30

		Reabilitação Auditiva
	05

		Reabilitação Visual
	00

	Maio
	Reabilitação Intelectual
	61

		Reabilitação Física
	32

		Reabilitação Auditiva
	03

		Reabilitação Visual
	00

	Junho
	Reabilitação Intelectual
	61

		Reabilitação Física
	28

		Reabilitação Auditiva
	02

		Reabilitação Visual
	00

Fonte: Evoluções extraídas do Sistema SISAC/APAAS, referentes aos pacientes enxertados e Relação Nominal de Pacientes/mês fornecida pela APAAS
Fonte de Evidência: Relação nominal de pacientes desligados por desistências/faltas/altas no ano de 2018 apresentada pela APAAS, Consulta ao relatório extraído do SIA/SUS no período de abril a junho/2018, relação de pacientes enxertados e Evoluções dos pacientes.'
82.4.3.	Infere-se, mesmo com o intento de se fazer um esforço no sentido de aproveitar os nomes trazidos de forma particular pela APAAS - o que é vedado pelos Instrutivos de Reabilitação, diga-se de passagem, haja vista que mandam que os atendimentos sejam registrados obrigatoriamente no SIA/SUS para efeito de avaliação do cumprimento do atendimento dos 700 pacientes, sendo 200 para reabilitação física, 200 para reabilitação intelectual, 150 para reabilitação auditiva e 150 para reabilitação visual -, que, mesmo assim, a listagem então apresentada não atende aos mínimos exigidos e, ademais disso, contém inúmeras inconsistências que põem em descredito mesmo a sua veracidade.
82.4.4.	Desta feita, ainda que o período selecionado como amostra refira a abril, maio e junho de 2018, é forçoso concluir que a APAAS não cumpre, desde sempre, o atendimento mínimo de 700 pacientes/mês (v. peça 96) e, ainda, não cumpre o atendimento mínimo de 200 para reabilitação física, 150 para reabilitação auditiva e 150 para reabilitação visual, cumprindo apenas o atendimento de 200 para reabilitação intelectual (v. parágrafos 82.3, 82.3.1 e 82.3.2 acima) . Quanto a esta afirmação em particular, referente ao não atendimento, desde sempre, dos quantitativos mínimos por modalidade de reabilitação, tem-se que tal conclusão é corroborada pelo "Parecer de Diligência", de 9/3/2018 (v. peça 89, p. 88, e parágrafo 9 do Apêndice II desta Instrução) , na medida em que este, reportando a todo o ano de 2017, registra que não houve o atendimento pela APAAS dos quantitativos mínimos de atendimento em relação às modalidades de reabilitação visual, física e auditiva e, outrossim, pela Nota Técnica 240/2018-CGSPD/DAPES/SAS/MS (item 2.8, da peça 89, p. 100-101) , razão pela qual é dado estender e extrapolar o raciocínio por todo o período, desde a habilitação da APAAS até os dias de hoje.
82.4.5.	Posto isso, a consequência inafastável é no sentido de que a APAAS não atende aos requisitos de um CER, seja ele do tipo II, III ou IV, na medida em que só atende aos quantitativos mínimos, por modalidade de reabilitação, da reabilitação intelectual, razão pela qual impõe-se a sua readequação para prestador de serviço de saúde, isto é, o retorno à situação anterior à sua habilitação irregular como CER IV. No ponto, não é demais ressalvar que, com tal medida, nenhum prejuízo se sucederá à população então em atendimento, mas muito pelo contrário. Com reenquadramento da APAAS para prestador de serviço, a prestação do serviço de saúde continuará a ocorrer tanto por tanto à população, uma vez que nova contratualizacao dos serviços deverá ser feita incontinente pelo Gestor local, de modo que a APAAS continuará a prestar os serviços que ordinariamente já vinha prestando e, a um só tempo, com mais economia e eficiência no gasto público, haja vez que a sistemática de pagamento irá mudar e esta passará a receber por produção, e não mais da forma como vinha ocorrendo até então em que recebia por custeio, a despeito de não entregar os serviço de saúde do jaez que se impõe a um CER IV que, repita-se, além do atendimento mínimo de 700 pacientes/mês, exige, cumulativamente, também o atendimento mínimo por modalidade de reabilitação de 200 para reabilitação física, 200 para reabilitação intelectual, 150 para reabilitação auditiva e 150 para reabilitação visual.
82.4.6.	Assim, por não existir CER - Tipo I e, outrossim, por não atender aos quantitativos mínimos de atendimento de pacientes/mês exigidos para um CER - Tipo II (no qual se deve atender a duas modalidades de reabilitação, observados os seguintes quantitativos mínimos em cada modalidade de reabilitação desenvolvida pelo CER II: 200 para reabilitação física por mês, 200 para reabilitação intelectual por mês, 150 para reabilitação auditiva por mês e/ou 150 para reabilitação visual por mês) , a legislação reclama sem demora que a habilitação da APAAS em CER IV seja descontinuada, e que nova contratualização dos serviços de saúde seja firmada pelo Gestor local com a APAAS, para que não haja solução de continuidade no atendimento que até então vem prestando, mas, no entanto, já não se cobrará da APAAS a obrigatoriedade de atendimento mínimo por modalidade de reabilitação que lhe era imposta, pois que, doravante, será paga não mais por custeio, mas, sim, pela produção dos serviços que prestar. 
82.4.7.	A um só tempo, portanto, de um lado, a nova contratualização com a APAAS - contrato a ser firmado com um teto financeiro definido a partir da análise da capacidade produtiva e instalada da APAAS feita pelo Gestor local no exercício de sua competência de controle e avaliação - permitirá a permanência da prestação dos serviços de reabilitação nas modalidades que ordinariamente já vinham sendo prestadas pela APAAS e, de outro, com mais eficiência e economicidade no gasto, permitirá o melhor destino do erário federal, na medida em que, como a APAAS não atendia aos quantitativos mínimos impostos pelos Instrutivos de Reabilitação, o pagamento se dará somente pela produção efetivamente prestada e comprovada pela APAAS, o que, em última análise, faculta ao Poder Público a destinação do dinheiro economizado em outra área e/ou política pública de saúde. 
83.	Em relação ao CRSA, por outro lado, com esteio na Visita Técnica 5970/2018, tem-se que, embora em uma quantidade menor, o CRSA também apresentou uma listagem de pacientes maior (enxertada) que a listagem de pacientes constantes do SIA/SUS.
83.1.	Segundo apurado pelo Denasus, foram enxertados 26 pacientes, senão veja-se (v. Constatação 01 da Visita Técnica 5970/2018, peça 103, p. 5) :
3 - Foram "enxertados" 26 (vinte e seis) pacientes pelo Centro de Reabilitação Santa Ana. O nome desses pacientes não aparece no Relatório extraído do Sistema DATASUS, referente às três competências citadas.
Diante dessa divergência de dados, foi realizada uma busca nominal dos 26 (vinte e seis) pacientes "enxertados", utilizando como referência, os dados registrados no Sistema DATASUS, no período entre janeiro de 2016 e junho de 2018, onde foi constatado que:
- do total de 26 (vinte e seis) pacientes, não há registro do nome de 24 (vinte e quatro) no Sistema DATASUS, no período compreendido entre as competências janeiro de 2016 a junho de 2018, o que permite afirmar que esses pacientes não se submeteram a reabilitação na SANTA ANA nos exercícios de 2016, 2017 e 2018, até a competência junho;
- os dois pacientes restantes, um aparece registro de atendimento na Base de Dados do Sistema DATASUS apenas no exercício de 2016 e o outro com último registro em julho/2017.
Os fatos acima descritos remetem à convicção de que a Direção da SANTA ANA "enxertou" 26 (vinte e seis) pacientes na Relação Nominal dos Pacientes que se submeteram à Reabilitação, disponibilizada para análise pela Equipe de Auditoria.
83.1.1.	 Importa registrar que a listagem de pacientes constante do SIA/SUS, no período de abril, maio e junho de 2018, contém 512 nomes, enquanto que a listagem apresentada pelo CRSA, para o mesmo período, contém 533 nomes. Daqueles 512, sinale-se, cinco não constam da relação nominal apresentada pelo CRSA, segundo pontuou o Denasus (v. Constatação 01 da Visita Técnica 5970/2018, peça 103, p. 4) , donde se conclui, portanto, o número de 26 pacientes enxertados. Ainda nesse contexto de análise, o Denasus, analisando a relação nominal de altas dos pacientes, inferiu que não há registros de que esses cinco pacientes submeteram-se a procedimentos de reabilitação. In verbis (v. Constatação 01 da Visita Técnica 59702018, peça 103, p. 4-5) :
2 - Do total de 512 (quinhentos e doze) pacientes do Sistema DATASUS, cinco não constavam da Relação nominal apresentada pela direção do Centro de Reabilitação Santa Ana. Portanto estão também incluídos no quantitativo dos que não constavam evolução.
Após análise da Relação Nominal de Altas do Centro de Reabilitação Santa Ana, nos exercícios 2016, 2017 e 2018, verificou-se que desse total de cinco pacientes, quatro haviam recebido alta, sendo um em fevereiro/2017 e três em janeiro, março e maio/2018. Portanto, não há registros que assegure que esses pacientes foram submetidos a procedimentos de Reabilitação na SANTA ANA. 
83.1.2.	Não obstante, seja da listagem de 512 nomes constante do SIA/SUS, seja da listagem dos 533 pacientes fornecida pelo CRSA que, teoricamente, teriam se submetido à reabilitação naquele Estabelecimento de Saúde, infere-se que o CRSA não cumpre os Instrutivos de Reabilitação no que diz respeito ao atendimento mínimo de dos 700 pacientes, sendo 200 para reabilitação física, 200 para reabilitação intelectual, 150 para reabilitação auditiva e 150 para reabilitação visual (v. Constatação 01 da Visita Técnica 5970/2018, peça 103, p. 4) :
Consultando os Relatórios extraídos da Base de Dados do Sistema DATASUS, nos quais constam 512 (quinhentos e doze) pacientes que se submeteram a procedimentos de Reabilitação na SANTA ANA, identificou-se, nominalmente, 427 (quatrocentos e vinte e sete) no mês de abril, 421 (quatrocentos e vinte e um) em maio e 442 (quatrocentos e quarenta e dois) em junho de 2018. Cabe esclarecer que a soma dos quantitativos mensais diverge do total de 512 pacientes, tendo em vista que um mesmo paciente poderá constar em uma, duas ou nas três competências.
Portanto, o Centro de Reabilitação Santa Ana não cumpriu com o disposto no subitem 4.5.1 do Manual "Instrutivos de Reabilitação Auditiva, Física, Intelectual e Visual", que estabelece o quantitativo mínimo de 700 pacientes/mês.
Quanto aos dados disponibilizados pela direção da SANTA ANA, identificou-se 533 (quinhentos e trinta e três) pacientes que teriam se submetido à reabilitação naquele Estabelecimento de Saúde. Os nomes desses pacientes foram disponibilizados em três listagens mensais, totalizando 438 pacientes no mês de abril, 472 em maio e 453 em junho/2018.
Segue abaixo o Quadro Comparativo entre os quantitativos mensais registrados no Sistema DATASUS e os disponibilizados pelo Centro de Reabilitação Santa Ana. A soma dos quantitativos mensais diverge do total de pacientes, tendo em vista que um mesmo paciente poderá constar em uma, duas ou nas três competências.
	Sistema DATASUS                                                          (total de 512 pacientes diferentes) 
		Relação Nominal SANTA ANA                             (total de 533 pacientes diferentes) 

	Mês/2018
	Quantitativo
		Mês/2018
	Quantitativo

	Abril
	427
		Abril
	438

	Maio
	421
		Maio
	472

	Junho
	442
		Junho
	453

83.1.3.	Todavia, é da análise da listagem encontrada no SIA/SUS com a listagem de Evolução / Reavaliação de pacientes disponibilizada pelo CRSA que se tem a inferência de que há o atendimento a um quantitativo ainda menor de pacientes, veja-se (v. Constatação 01 da Visita Técnica 5970/2018, peça 103, p. 5-6) :
Foram analisados também os dados extraídos do Sistema DATASUS em relação às Evoluções / Reavaliações disponibilizadas pelo Centro de Reabilitação, em atendimento ao Ofício 12/2018-TCU/SECEX-PI, de 20/09/2018 e realizadas/registradas pela equipe de profissionais responsáveis pelo atendimento prestado aos pacientes em Reabilitação e constatou-se que:
1 - Do total de 512 (quinhentos e doze) pacientes registrados no Sistema DATASUS, o Centro de Reabilitação Santa Ana disponibilizou as Evoluções / Reavaliações apenas de 189 pacientes, deixando de apresentar de 323 pacientes, o que corresponde a 63,08%. 
Relacionamos a seguir os quantitativos mensais dos pacientes registrados no Sistema DATASUS em relação aos que não dispõem de evoluções / reavaliações de seus quadros clínicos, no período de abril a junho/2018:
	Mês
	Sistema DATASUS
	Sem Evolução
	 (%) 

	Abril
	427
	247
	57,84

	Maio
	421
	249
	59,14

	Junho
	442
	260
	58,82

       Fonte: Sistema DATASUS e Evolução/Reavaliação 2018 dos Pacientes do Centro de Reabilitação Santa Ana
Nota 1 - Após análise do quadro acima, constatou-se que, mensalmente, mais de 50% dos pacientes do Centro de Reabilitação Santa Ana estão sem evolução do seu quadro clínico. Assim, não é possível afirmar que os 322 (trezentos e vinte e dois) pacientes sem evolução foram efetivamente submetidos à reabilitação. A não evolução do quadro clínico desses pacientes fere ao disposto na Portaria de Consolidação n° 6, de 28/09/2017, art. 1070, inciso I, letra "a", que condiciona o repasse do incentivo financeiro de custeio definido no art. 1069 ao cumprimento de alguns requisitos, entre eles, que o prontuário único de cada paciente, deverá conter as informações completas do quadro clínico e sua evolução. 
Nota 2 - A soma dos quantitativos mensais registrados no quadro acima não corresponde ao total de 512 pacientes, tendo em vista que um mesmo paciente poderá constar em uma, duas ou nas três competências.
Nota 3 - Quando da análise dos dados, registros e/ou informações disponibilizadas pela direção do Centro de Reabilitação Santa Ana, adotou-se como critério, o aproveitamento do máximo possível de informações registradas nas evoluções para efeito de contagem de pacientes. Foram consideradas, também, as evoluções que continham informações apenas dos meses de março, julho, agosto e setembro/2018, mesmo estando fora da abrangência da auditoria.
83.2.	Na sequência, por meio da Constatação 02 da Visita Técnica 5970/2018 (peça 103, p. 6-8) , o Denasus evidenciou que o CRSA não atinge o mínimo de pacientes atendidos para as modalidades de reabilitação auditiva e visual, nas competências de abril, maio e junho de 2018, e intelectual, nas de abril e maio, em infração aos Instrutivos de Reabilitação que, além do atendimento mínimo de 700 pacientes/mês, cumulativamente, também exigem o atendimento mínimo por modalidade de reabilitação de 200 para reabilitação física, 200 para reabilitação intelectual, 150 para reabilitação auditiva e 150 para reabilitação visual.
83.2.1.	Dada a completude da análise promovida, convém a reprodução da Constatação 02 da Visita Técnica 5970/2018, veja-se (peça 103, p. 6-8) :
Consultando os Relatórios extraídos da Base de Dados do Sistema DATASUS, nos quais constam 512 (quinhentos e doze) pacientes que se submeteram a procedimentos de Reabilitação na SANTA ANA, identificou-se os seguintes quantitativos mensais, por tipo de reabilitação:
	(...) 
            Fonte: Sistema DATASUS
 A análise do quadro acima revelou que o Centro de Reabilitação Santa Ana não atingiu o quantitativo mínimo para as modalidades de Reabilitação Auditiva e Visual nas competências de abril, maio e junho de 2018 e Intelectual em abril e maio, contrariando o estabelecido no Manual "Instrutivos de Reabilitação Auditiva, Física, Intelectual e Visual", SEÇÃO II - NORMAS DE FUNCIONAMENTO, subitem 4.5 - Quantitativo de pacientes/mês atendidos e subitem 4.5.1, que diz: "A média do número de usuários atendidos deve considerar o estabelecido para cada modalidade de reabilitação, a saber:
- Reabilitação Auditiva: mínimo de 150 usuários/mês.
- Reabilitação Física: mínimo de 200 usuários/mês.
- Reabilitação Intelectual: mínimo de 200 usuários/mês.
- Reabilitação Visual: mínimo de 150 usuários/mês".
Quanto aos dados disponibilizados pela direção da SANTA ANA, por intermédio de três listagens mensais constando os nomes dos pacientes que teriam se submetido à reabilitação naquele Estabelecimento de Saúde, verificou-se que não foi atingido o mínimo de pacientes atendidos apenas para a modalidade de Reabilitação Visual, nas competências de abril, maio e junho de 2018:
	(...) 
Fonte: Listagens mensais disponibilizadas pelo Centro de Reabilitação Santa Ana
Chama a atenção o quantitativo de pacientes que, segundo a Clínica, teriam se submetido a reabilitação auditiva. No Sistema DATASUS, que é alimentado a partir de dados apresentados pela Clínica, constam apenas 4 (quatro) pacientes submetidos a reabilitação auditiva nos meses de abril, maio e junho/2018, enquanto que na Relação apresentada pela Clínica, a média de pacientes reabilitado é superior a 200 pacientes/mês. Detalhe: a Clínica Santa Ana não juntou qualquer documento e/ou informação que permita certificar a veracidade dos quantitativos apresentados.
A seguir, o resultado da análise comparativa entre os dados extraídos do Sistema DATASUS e as EVOLUÇÕES / REAVALIAÇÕES disponibilizadas pelo Centro de Reabilitação, por tipo de reabilitação:
 (...) 
Fonte: Sistema DATASUS
A análise do quadro acima revelou que o Centro de Reabilitação Santa Ana não atingiu o quantitativo mínimo para todas as modalidades de Reabilitação (Física, Intelectual, Auditiva e Visual) nas competências abril, maio e junho de 2018, contrariando o estabelecido no Manual "Instrutivos de Reabilitação Auditiva, Física, Intelectual e Visual", SEÇÃO II - NORMAS DE FUNCIONAMENTO, subitem 4.5 - Quantitativo de pacientes/mês atendidos e subitem 4.5.1, que diz: "A média do número de usuários atendidos deve considerar o estabelecido para cada modalidade de reabilitação, a saber:
- Reabilitação Auditiva: mínimo de 150 usuários/mês.
- Reabilitação Física: mínimo de 200 usuários/mês.
- Reabilitação Intelectual: mínimo de 200 usuários/mês.
- Reabilitação Visual: mínimo de 150 usuários/mês".
Nota:
Quando da análise dos dados, registros e/ou informações disponibilizadas pela direção da SANTA ANA, adotou-se como critério, o aproveitamento do máximo possível de informações registradas nas evoluções para efeito de contagem de pacientes por tipo de reabilitação.
Fonte da Evidência: Relatório extraído da Base de Dados do Sistema DATASUS; Relação nominal de pacientes disponibilizada pela direção do Centro de Reabilitação Santa Ana; Relação Nominal de pacientes desligados por desistências/faltas/altas de 2016, 2017 e 2018 e Evoluções e Reavaliações 2018.
83.3.		Assim, reitera-se o que se disse alhures aquando da análise da APAAS no sentido de que mesmo com o intento de se fazer um esforço no sentido de aproveitar os nomes trazidos de forma particular pelo CRSA - o que é vedado pelos Instrutivos de Reabilitação, diga-se de passagem, haja vista que mandam que os atendimentos sejam registrados obrigatoriamente no SIA/SUS para efeito de avaliação do cumprimento do atendimento dos 700 pacientes, sendo 200 para reabilitação física, 200 para reabilitação intelectual, 150 para reabilitação auditiva e 150 para reabilitação visual -, mesmo assim, não se há o atendimento dos quantitativos mínimos de pacientes/mês.
83.3.1.	Desta feita, ainda que o período selecionado como amostra refira a abril, maio e junho de 2018, é forçoso concluir que o CRSA não cumpre, desde sempre, o atendimento mínimo de 700 pacientes/mês (v. peça 96) e, ainda, não cumpre o atendimento mínimo de 150 para reabilitação auditiva, de 150 para reabilitação visual e de 200 para reabilitação intelectual (em abril e maio de 2018) , cumprindo apenas o atendimento de 200 para reabilitação física e, somente em junho de 2018, de 200 para reabilitação intelectual (v. parágrafos 83.2 e 83.2.1 acima) . Divergentemente, contudo, o Ofício 393/2018/CGSPD/DAPES/SAS/MS, de 1/10/2018 (peça 89, p. 98-99) , registra que desde janeiro de 2018 o CRSA não cumpre apenas o atendimento de 150 pacientes para reabilitação auditiva. Todavia,  aquando da análise comparativa entre os dados extraídos do Sistema DATASUS e as evoluções / reavaliações disponibilizadas pelo CRSA, por tipo de reabilitação, tem-se que o CSRA não atingiu o quantitativo mínimo para nenhuma das modalidade de reabilitação, devendo-se ressaltar que se não há evoluções de pacientes registradas nos respectivos prontuários, a despeito destes constarem na listagem do SIA/SUS, é lídimo concluir que é porque tais pacientes, em verdade, não passaram por reabilitação no CRSA, caso contrário teriam prontuários em seus nomes. De todo modo, adotando-se uma postura intermediária e mais conservadora e benéfica ao próprio CRSA, é de se concluir que o CRSA possui hodiernamente um quantitativo de atendimento por modalidade de reabilitação que o qualifica como CER II, na medida em que é de se deduzir que atende aos requisitos mínimos de atendimento de duas modalidades de reabilitação: física e intelectual.
84.	Consigna-se, portanto, que o não atendimento por parte da Associação Piauiense de Atenção e Assistência em Saúde (APAAS) e do Centro de Reabilitação Santa Ana (CRSA) aos quantitativos mínimos de 700 pacientes/mês já era evidência de que se tinha posse desde antes, a partir do Sistema de Informações Ambulatoriais do Sistema Único de Saúde - SIA/SUS, porém, como ainda não se tinham os quantitativos por modalidade de reabilitação e, ademais, dando-se azo à argumentação apresentada pelos atores envolvidos no processo de credenciamento, habilitação e contratação dos Serviços em CER IV, é que se procedeu, com a expertise do Denasus, à multicitada Inspeção in loco.
85.	 Nessa oportunidade, em análise do relatório extraído da Base de Dados do Sistema DATASUS em relação à da APAAS e ao CRSA, da relação nominal de pacientes disponibilizada pela direção da APAAS e do CRSA, da relação nominal de pacientes desligados por desistências/faltas/altas de 2016, 2017 e 2018 da APAAS e do CRSA e, por fim, dos prontuários de Evoluções e Reavaliações de 2018 da APAAS e do CRSA, novamente, chegou-se à conclusão pelo não atendimento dos 700 pacientes/mês, sendo 200 para reabilitação física, 200 para reabilitação intelectual, 150 para reabilitação auditiva e 150 para reabilitação visual e, pasmem, não alcançam esse quantitativo, salvo a exceção de raríssimos meses, ainda que se somassem as produções/atendimentos de ambos os Serviços.
86.	Nesse contexto, cabe um detalhamento quanto à forma de cômputo do atendimento do número de pacientes/mês, na medida em que aquando da inspeção in loco muito se ouviu que um paciente poderia vir a ser considerado e computado como sendo até quatro, caso necessitasse, ao mesmo tempo, de habilitação auditiva, física, intelectual e visual. Quanto a isso é preciso deixar claro que uma mesma pessoa não pode servir ao cômputo de até quatro. Ora, é patente que um mesmo paciente possa vir a necessitar de mais de uma modalidade de reabilitação, todavia, tal paciente ainda continuará sendo um único paciente, a despeito de passar por quatro reabilitações, p. ex., razão pela qual, partindo-se deste exemplo, ainda serão necessários o atendimento outros 699 pacientes/mês para o cumprimento do critério mínimo geral de 700 pacientes/mês.
87.	Atente-se, é importante frisar, que a exigência é a de que haja o atendimento mínimo de 700 pacientes/mês, sendo 200 para reabilitação física, 200 para reabilitação intelectual, 150 para reabilitação auditiva e 150 para reabilitação visual, de modo que, a vingar a exegese então ventilada de que um mesmo paciente poderia contar como quatro, haveria subversão da mens legis dos já citados normativos regedores da matéria, na medida em que esta aplicação exegética implicaria no atendimento de um número bem inferior aos 700 pacientes/mês (e isso sem se falar nos mínimos de 200 pacientes para reabilitação física, 200 para reabilitação intelectual, 150 para reabilitação auditiva e 150 para reabilitação visual) pelos dois CER IV.
88.	Poder-se-ia, hipoteticamente falando e assumindo-se para efeito de argumentação a exegese acima, chegar-se ao esdrúxulo de se atender a apenas 200 pacientes, portadores, hipoteticamente falando, repita-se, de quatro deficiências cumulativamente, e, à vista disso, entender-se pelo atendimento do requisito número mínimo de pacientes/mês, já que, neste caso hipotético, ter-se-ia havido o atendimento de 200 pacientes para reabilitação física, 200 para reabilitação intelectual, 200 para reabilitação auditiva e 200 para reabilitação visual, ainda que concentrados nos mesmos únicos 200 pacientes apenas. 
89.	Ora, tal raciocínio desvirtua por completo o espírito normativo dos Instrutivos amiúde citados, uma vez que o que se pretende é que haja o atendimento num CER IV de, no mínimo, 700 pacientes/mês, mesmo porque a existência de um paciente nessas circunstâncias, portador das quatro deficiências, é algo deveras excepcional, a qual não se observou existir aquando da Inspeção in loco, razão pela qual não é dado pretender uma interpretação de exceção, que seguramente não foi idealizada e nem vislumbrada pelo legislador dos Instrutivos de Reabilitação, razão pela qual não é dado e nem sábio pretender raciocinar a uma regra pela sua exceção. Assim, se a regra é a de que um paciente seja portador de apenas uma deficiência (está se falando de regra, insista-se) é fácil perceber que o legislador dos referidos Instrutivos tenha levado a situação fática ordinária das coisas e, neste ínterim, estabelecido os quantitativos mínimos por reabilitação que somam 700 (200 + 200 + 150 + 150) , de modo que, em conclusão, não é dado raciocinar que tenha o legislador querido situação atípica, anormal e inusual - senão teria feito ressalva expressa nesse sentido - e nem é dado ao intérprete raciocinar segundo a exceção.
90.	É esta, pois, a intepretação que se ora se defende aqui e a que melhor representa a mens legis dos Instrutivos, de modo a haver o atendimento num CER IV de, no mínimo, 700 pacientes/mês e, não só isso, mas que tal numerário (700 pacientes/mês) seja alcançado cumulativamente com a observância dos quantitativos mínimos por modalidade de reabilitação, isto é, 200 pacientes para reabilitação física, 200 para reabilitação intelectual, 150 para reabilitação auditiva e 150 para reabilitação visual. 
91.	Não é demais frisar, de outro lado, apenas para aclarar, que se a situação apresentada fosse inversa, isto é, de um caso de atendimento a 700 pacientes portadores de uma única deficiência, por exemplo (imagine-se, para a suposição, que esta fosse a física) , o atendimento destes 700 não cumpriria, igualmente, aos desígnios da norma, eis que ainda remanesceria faltante o atendimento de outros 200 pacientes para reabilitação intelectual, 150 para reabilitação auditiva e, enfim, 150 para reabilitação visual, a despeito de ter havido o atendimento a 700 pacientes/mês. 
92.	Vê-se, pois, que se trata de requisito cumulativo, na medida em que só se considera observado o atendimento ao número mínimo de 700 pacientes/mês se, dentre estes, houver, também, 200 atendimentos de reabilitação física, 200 de reabilitação intelectual, 150 de reabilitação auditiva e 150 de reabilitação visual.
93. 	Conseguintemente, caso não esteja havendo o atendimento ao número mínimo de 700 pacientes/mês, observado o número mínimo por tipo de deficiência, devidamente registrado no SIA/SUS, restará evidente o não cumprimento da legislação por parte dos CER IV e, como tal, a inadequação de sua habilitação, porque inexistente a demanda mínima obrigatória para tanto. 
94.	Por oportuno, rememora-se, conforme atestado pela Nota Técnica 27-SEI/2017-CGSPD/DAPES/SAS/MS, de 26/7/2017 (peça 9, p. 48-51) , que, após visita técnica, a CGSPD seguiu o processo de monitoramento nos dois CER IV de Picos por meio do Sistema de Apoio a Implementação de Políticas de Saúde - SAIPS, onde foram inseridos pareceres de monitoramento à APAAS e ao CRSA. Destes pareceres concluiu-se, ao menos no que se refere à APAAS, que ainda perduravam problemas em relação à demanda da reabilitação auditiva e visual, na medida em que fora consignado que a APAAS ainda apresentava pendência no sentido de "regularizar o registro da produção do serviço no SIA-SUS, uma vez que a APAAS não vem registrando a produção dos procedimentos realizados nas modalidades auditiva e visual, encontrando-se, portanto, sem produção nestas modalidades, na qual foi habilitada" (peça 9, p. 50) .
95. 	Insta observar, portanto, de acordo com a Nota Técnica 27-SEI/2017-CGSPD/DAPES/ SAS/MS, de 26/7/2017 (peça 9, p. 48-51) , que de forma categórica é registrado pelo Ministério da Saúde (por meio da CGSPD) , ao menos no que diz respeito à produção da APAAS na reabilitação das modalidades auditivas e visual, a advertência por não estar alimentando o SIA/SUS e, mesmo assim, pelo que se tem dos autos, a APAAS permaneceu não alimentando. Tal proceder corrobora e torna factível que não há demanda para tais modalidades e por isso não se tem como registrá-las em Sistema, em claro descumprimento à legislação, cuja consequência deveria importar na deliberação, por parte da CGSPD, pela não continuidade da respectiva habilitação em CER IV.
96.	Por causar espécie, impende registrar que só agora recentemente, mais precisamente em 2/10/2018, por meio da Nota Técnica 240/2018-CGSPD/DAPES/SAS/MS, de 2/10/2018 (peça 89, p. 100-102) e, em 3/10/2018, por meio do Ofício 396/2018/CGSPD/DAPES/SAS/MS, de 03/10/2018 (peça 104) , é que a CGSPD aduziu que tomou as providências cabíveis para a suspensão dos recursos de habilitação da APAAS como CER IV em Picos/PI, até que as pendências apontadas sejam devidamente sanadas (v. ainda os parágrafos 12, 12.1, 13, 13.1, 13.2, 13.3 e 14 do Apêndice II desta Instrução) . 
97. 	Não se desconhece nem se descura que a implantação de um Serviço de Rede dentro da perspectiva de descentralização é complexa, requer tempo e envolve organização, regulação e pactuação de fluxos assistenciais para que essas demandas cheguem aos CER, somado ao fato de que mudanças em relação a locais de atendimento e tipos de serviços ofertados envolvem processos culturais de hábitos dos usuários, necessidade de divulgação e sensibilização desses para o acesso aos serviços antes inexistentes, no entanto, também não se desconhece, não se descura e não se pode perder de vista que tais considerações e ponderações devem ser feitas aprioristicamente, antes da habilitação/ credenciamento/contratação de determinado serviço em CER. Isto é, antes da habilitação/ credenciamento/contratação de determinado serviço em CER, devem ser apresentados estudos e dados que suportem a habilitação pretendida em determinado tipo de CER (II, III ou IV) para que se evitem achismos e desperdícios de recursos caros à população pela habilitação de CER superdimensionados àquela realidade local. Tal consideração recrudesce de importância quando se pretende a habilitação em CER (principalmente em CER IV e principalmente quando são dois CER IV) de uma pessoa jurídica de direito privado, na medida em que, sem a observância de tal cautela, ter-se-ia a ocorrência de verdadeiro repasse de dinheiro público sem qualquer lastro que o suporte para um ente privado.
98. 	Com efeito, trazendo a memória o que se disse nos parágrafos 42, 43 e 44 acima, tem-se que a habilitação de pessoas jurídicas privadas em CER é possível, porém apenas em última instância, quando não existentes pessoas jurídicas de direito público, e, mesmo assim, apenas quando demonstrado que o investimento em ente privado reverterá em benefício para a coletividade. Não sendo assim, melhor seria o investimento no Hospital Justino Luz, que já era habilitado como CER II, para que todo o investimento permanecesse sendo revertido para aquele ente que é público, eis que se habilitou em CER IV Clínicas privadas que, segundo se observa dos autos e fora bem pontuado pelo Denasus, não atendem ao requisito da demanda, pois que não atendem ao número mínimo geral e por modalidade de reabilitação de pacientes/mês imposto pela legislação do SUS.
99. 	Esse fato ganha ainda mais significância quando se vê, calcado nas planilhas constantes dos Anexos I e II (peça 2, p. 7-12) , apresentadas pelo Denasus, que cada um dos dois CER IV de Picos, receberam, entre janeiro de 2016 e março de 2017, R$ 9.198.967,69 de recursos federais repassados ao Município pelo Fundo Nacional de Saúde, o que equivale a um valor mensal de R$ 345.000,00/mês, independente de produção. É de se dizer que, de acordo com a base de dados do DATASUS/TABWIN/SIA/SUS, na competência fevereiro/2016, a APAAS faturou do SUS apenas R$ 5.118,14 pelos atendimentos realizados (peça 2, p. 8) , porém, já a partir da competência fevereiro/2016, ao ser habilitada como CER IV, o teto financeiro passou para R$ 345.000,00/mês, mesmo sem demanda (usuários/pacientes) que justificasse a habilitação aqui questionada (peça 2, p. 11-12) ; o Centro de Reabilitação Santa Ana, de igual modo, de acordo com a base de dados do DATASUS/TABWIN/SIA/SUS, nas competências fevereiro e março de 2016, faturou exatos R$ 76.400,00/mês pelos atendimentos realizados (peça 2, p. 7) , porém, já a partir da competência abril/2016, ao ser habilitada como CER IV, o teto financeiro passou para R$ 345.000,00/mês mesmo sem demanda (usuários/pacientes) que justificasse a habilitação em questão (peça 2, p. 9-10) . Deduz-se, pois, que a habilitação como CER IV fez com que, em apenas 30 dias, o faturamento da APAAS recebesse do SUS um incremento superior a 6740%, enquanto que o faturamento do Centro de Reabilitação Santa Ana teve um crescimento superior a 451%, em 2016. 
100.	Não é demais lembrar, aproveitando o ensejo, que as evidências coligidas pelo Denasus (além da observação direta da equipe no curso do trabalho de auditoria) e, bem assim, que as evidências coligidas e observadas pela equipe mista de Auditores do TCU e Denasus por ocasião da recente Inspeção in loco frequentemente mencionada, gozam de presunção de legalidade e veracidade, famigerado atributo dos atos administrativos, na medida em que se tratam de atos públicos, elaborados por agentes públicos e no exercício de função pública, razão pela qual não se é dado rechaçar as conclusões exaradas em tais documentos, exceto se diante de prova inequívoca de sua inveracidade, que, diga-se de passagem, não consta desses autos. 
101.	Em síntese, enfim, destaca-se a que houve desrespeito à cogente necessidade de uma produção mínima (700 pacientes/mês, sendo 150 de reabilitação auditiva, 150 de reabilitação visual, 200 de reabilitação intelectual e 200 de reabilitação física) por parte dos CER, a ser alimentada obrigatoriamente no Sistema de Informações Ambulatoriais do Sistema Único de Saúde - SIA/SUS, que é determinada pelo próprio Ministério da Saúde em função da natureza especial do sistema de financiamento por meio do custeio. É dizer, o atendimento de pacientes em quantidade aquém desse numerário implica na não observância das regras impostas e meticulosamente pensadas justamente levando-se em conta a peculiar sistemática de custeio (que é diferente da remuneração por produção) , atraindo, pois, como "penalidade" a não continuidade da habilitação, a ser aplicada pela Coordenação Geral de Saúde da Pessoa com Deficiência - CGSPD do Ministério da Saúde. 
iii) do controle exercido pela SMS de Picos e do acesso aos CER IV
102.	Imbricada com a questão da existência ou inexistência da demanda é a que ora se apresenta, relacionada ao controle exercido pela Secretaria Municipal de Saúde de Picos e ao acesso ao CER IV, consoante já se disse por ocasião da Instrução anterior (peça 28) . 
103.	Em verdade, a questão da demanda passa, necessariamente, pelo controle e acesso aos CER, na medida em que se sabe, a partir dos Instrutivos de Reabilitação Auditiva, Física, Intelectual e Visual (peça 12, p. 8) , que o usuário deve ser atendido prioritariamente no Serviço mais próximo de sua residência, o que exige organizar os serviços e pontos de atenção da Rede de Cuidados à Saúde da Pessoa com Deficiência em cada região de saúde, dispondo de estrutura física e funcional e de equipes multiprofissionais devidamente qualificadas e capacitadas para a prestação de assistência especializada em reabilitação para pessoas com deficiência, de modo articulado aos demais pontos de atenção da atenção básica, hospitalar e de urgência e emergência.
104. 	Nesse diapasão, nada obstante o município de Picos-PI ter sido habilitado como Gestor Pleno do Sistema Municipal de Saúde em 2004, por meio da Portaria/GM/MS 576, de 02 de abril de 2004, continua sem respeitar e cumprir as atribuições definidas no art. 18, XI, da Lei 8.080/90, no art. 5º, III, "c", c/c art. 3º, "j" e "l", do Decreto 1.651/95, na Portaria/GM/MS 399/2006, Anexo II, subitem 4.1, c/c a Portaria/SAS/MS 423/2002 e a Portaria GM/MS 1559/2008, na Portaria MS/GM 2.567, de 25/11/2016 e na Portaria GM/MS 4.279, de 30/12/2010, porquanto a Secretaria Municipal de Saúde de Picos não exerce, efetivamente, as atribuições, responsabilidades e competências definidas na legislação do SUS com relação ao Controle, Avaliação, Regulação e Auditoria dos serviços e ações de saúde públicos contratados e conveniados sob sua Gestão.
105. 	Curial ressaltar que essa inação por parte da SMS de Picos já fora constatada em Relatórios de Auditoria do Denasus pretéritos, a exemplo das Auditorias 7940 (peça 21) , 10020 (peça 22) e 10788 (peça 23) , nos quais o Denasus registrou a ineficácia dos mecanismos de controle no âmbito da Secretaria Municipal de Saúde de Picos, porém, a despeito das reiteradas Recomendações do Denasus, a Secretaria Municipal de Saúde de Picos não desenvolve a contento as atividades de Controle, Avaliação, Regulação e Auditoria, tornando-se refém das informações apresentadas pelos Prestadores de Serviços, contratados e conveniados pela Secretaria Municipal de Saúde (in casu, tornando-se refém das informações apresentadas pelos dois CER IV) .
106. 	A propósito, cumpre asserir que, aquando da Inspeção in loco amiúde referida, fora observada uma realidade fática no âmbito da Secretaria Municipal de Saúde de Picos de verdadeira confusão entre o órgão regulador (SMS) e seus regulados (neste caso, APAAS e CRSA) , caracterizada pelo intercâmbio e troca de informações excessivas entre os agentes públicos daquela com os trabalhadores e gestores destas, haja vista a proximidade e o demasiado entrosamento entre ambos, de modo que, p. ex., não raro fora evidenciado que quando um documento era solicitado à SMS, por ser dela a competência de Controle, Avaliação, Regulação e Auditoria, esta, por não o ter porque não exerce a contento a sua competência, recebia-o diretamente da APAAS ou CRSA, conforme o caso, e repassava-os à equipe mista de Auditores deste TCU e do Denasus.
107.	Como cediço, quando o município se habilita como Gestor do SUS, Gestor Pleno do SUS, tem a responsabilidade pela regulação, o que, na prática, implica dizer que todo atendimento de paciente nos dois CER IV deve ser precedida de autorização a ser dada pela Secretaria Municipal de Saúde de Picos. 
108.	Por outras palavras, os dois CER IV de Picos não são portas de entrada para atendimento, pelo que, em se tratando de pacientes a serem atendidos pelo SUS nos referidos CER IV, é necessário, antes, passar pela regulação para, assim, proceder-se à autorização e encaminhamento de pacientes aos mesmos. 
109.	É a Secretaria Municipal de Saúde de Picos-PI, enquanto órgão regulador, quem deveria definir qual paciente vai para um ou para outro CER IV, na medida em que é o gestor quem sabe qual dos dois CER IV está com vaga, pois é ele quem deve ter esse controle. 
110.	No entanto, a Regulação do SUS em Picos-PI, no que diz respeito aos dois Centros Especializados em Reabilitação - Tipo IV (CER IV) , conforme descortinou-se, é limitada a um clique na tecla do computador que acessa o Sistema de Regulação.
111. 	É consabido que a Regulação/Autorização no SUS exige: 
	- conhecimento técnico/científico; 
	- critérios objetivos de regulação; 
	- responsabilidade e zelo profissional por parte de quem exerce essa atribuição em nome da Gestão do SUS.
112.	Não é sem motivos que o Autorizador/Regulador no SUS precisa ser médico. E porque precisa ser médico? Para decidir, a partir do seu conhecimento em medicina e de sua responsabilidade como Gestor do SUS, se o paciente "encaminhado pela Atenção Básica", por exemplo, deve ser tratado:
	- no CAPS;
	- na Clínica Ortopédica;
	- na Clínica Oftalmológica;
	- na Clínica de Fisioterapia;
	- ou se o quadro descrito no LAUDO requer REABILITAÇÃO MULTIPROFISSIONAL e aí entra a reabilitação em CER IV.
113.	As evidências permitem afirmar que no caso de Picos o "médico Autorizador/Regulador" se limita a acionar uma tecla do computador "em respeito" a uma exigência do Sistema. Em resumo: em Picos, quem "regula" pacientes para os CER IV é a Atenção Básica, pois não há registro de que os Autorizadores/Reguladores da Secretaria Municipal de Saúde "neguem" o encaminhamento para os CER IV e orientem a Atenção Básica a encaminhar os pacientes para as clínicas especializadas (CAPS, ortopedia, oftalmologia etc.) .
114.	A Regulação, portanto, é pró-forma, é somente uma autorização, o que explica o fato de a própria Secretaria Municipal de Saúde não saber quantos pacientes regula, quantas vagas têm nas clínicas, quantas pessoas tiveram altas etc. e, por isso, ter requisitado aos CER IV documentos e informações que lhes foram demandados pela equipe de Auditores deste TCU e/ou do Denasus, quando, ao contrário, os deveria deter e possuir, porquanto, consoante a Portaria/SAS/MS 423, de 24/06/2002 (art. 1º c/c com o subitem 2.3 do Anexo) , ao Gestor Municipal cabe controlar, regular e avaliar a qualidade, eficiência e eficácia dos serviços públicos e privados existentes em seu território, na garantia do atendimento de qualidade à população, e, ainda, efetuar o controle permanente, direto e sistemático sobre a execução das ações e serviços de saúde à população que esteja sob sua gestão.
115.	Neste particular, impende registrar que a Constatação 05 da Visita Técnica 5971/2018 (peça 102, p. 8-9) e a Constatação 06 da Visita Técnica 5970/2018 (peça 103, p. 13) , consignam que independente do tipo de procedimento solicitado no "LAUDO PARA SOLICITAÇÃO / AUTORIZAÇÃO DE PROCEDIMENTO AMBULATORIAL INDIVIDUALIZADO", é registrado sempre o mesmo procedimento no Formulário de autorização emitido pelo Gestor do SUS, a evidenciar, portanto, inexistência da atuação da área de Controle, Avaliação, Regulação e Auditoria, sob responsabilidade do Gestor do SUS. Veja-se:
Constatação 05 da Visita Técnica 5971/2018 - APAAS
Da análise da documentação disponibilizada pela direção da Associação Isac Batista (APAAS) verifica-se que, independente do tipo de procedimento solicitado no LAUDO PARA SOLICITAÇÃO / AUTORIZAÇÃO DE PROCEDIMENTO AMBULATORIAL INDIVIDUALIZADO, é registrado sempre o mesmo procedimento no formulário de autorização emitido pelo Gestor do SUS: TRATAMENTO INTENSIVO DE PACIENTE EM REABILITAÇÃO FÍSICA - CÓDIGO 0301070121. Neste formulário não se identifica o profissional autorizador / regulador. Não há registro de que os autorizadores / reguladores da Secretaria Municipal de Picos neguem o encaminhamento para os CER IV, bem como orientem os profissionais da Atenção Básica a avaliarem se os sintomas apresentados são característicos de encaminhamento dos pacientes para as Clínicas Especializadas (CAPS, ortopedia, oftalmologia, otorrinolaringologia, etc) .
Vale ressaltar que ficou evidenciada a inexistência de controle, avaliação, regulação e auditoria, por parte do Gestor Municipal do SUS, uma vez que não há registro de que os atendimentos realizados sejam avaliados / controlados / auditados antes de serem lançados na Base de Dados do Sistema DATASUS. Tais fatos contrariam o disposto no artigo 1° da Portaria n° 423, de 24/06/2002, que diz em seu ANEXO, subitem 2.3: ``Ao Gestor Municipal caberá controlar, regular e avaliar a qualidade, eficiência e eficácia dos serviços públicos e privados existentes em seu território, na garantia do atendimento de qualidade à população. Além da avaliação através desses instrumentos, caberá também efetuar o controle permanente, direto e sistemático sobre a execução das ações e serviços de saúde à população que estejam sob sua gestão``.
A fragilidade dos Instrumentos de Regulação por parte da Secretaria Municipal de Saúde ficou evidenciada quando do atendimento da Notificação formalizada por meio do Ofício 1324/2018 - TCU/SECEX-PI, de 24/9/2018. Ao disponibilizar cópia das autorizações/regulações emitidas referente a cada um dos 377 pacientes encaminhados à APAAS, a Secretaria Municipal de Saúde anexou documentos que exibem o carimbo de "auditado" com a assinaturas dos Técnicos do DENASUS, o que permite afirmar que os documentos apresentados pela Secretaria de Saúde são os mesmos documentos analisados pelo DENASUS quando da verificação "in loco" junto à APAAS, ficando evidente que a Secretaria não mantém controle dos pacientes regulados.
Fonte da Evidência: Cópia de LAUDO PARA SOLICITAÇÃO / AUTORIZAÇÃO DE PROCEDIMENTO AMBULATORIAL INDIVIDUALIZADO, e Formulário de autorização emitido pelo Gestor do SUS.
Constatação 06 da Visita Técnica 5970/2018 - CRSA 
Da análise da documentação disponibilizada pela direção do Centro de Reabilitação Santa Ana - Clínica Santa Ana, verifica-se que, independente do tipo de procedimento solicitado no LAUDO PARA SOLICITAÇÃO / AUTORIZAÇÃO DE PROCEDIMENTO AMBULATORIAL INDIVIDUALIZADO, é registrado sempre o mesmo procedimento no formulário de autorização emitido pelo Gestor do SUS: TRATAMENTO INTENSIVO DE PACIENTE EM REABILITAÇÃO FÍSICA - CÓDIGO 0301070121. Neste formulário não se identifica o profissional autorizador / regulador. Não há registro de que os autorizadores / reguladores da Secretaria Municipal de Picos neguem o encaminhamento para os CER IV, bem como orientem os profissionais da Atenção Básica a avaliarem se os sintomas apresentados são característicos de encaminhamento dos pacientes para Clínicas Especializadas (CAPS, ortopedia, oftalmologia, otorrinolaringologia, etc) .
Vale ressaltar que evidenciada a inexistência de controle, avaliação e auditoria, uma vez que não há registro de que os atendimentos realizados sejam avaliados / controlados / auditados antes de serem lançados na Base de Dados do Sistema DATASUS. Tais fatos contrariam o disposto no artigo 1° da Portaria n° 423, de 24/06/2002, que diz em seu ANEXO, subitem 2.3: ``Ao Gestor Municipal caberá controlar, regular e avaliar a qualidade, eficiência e eficácia dos serviços públicos e privados existentes em seu território, na garantia do atendimento de qualidade à população. Além da avaliação através desses instrumentos, caberá também efetuar o controle permanente, direto e sistemático sobre a execução das ações e serviços de saúde à população que estejam sob sua gestão``.
Fonte da Evidência: Cópia de LAUDO PARA SOLICITAÇÃO / AUTORIZAÇÃO DE PROCEDIMENTO AMBULATORIAL INDIVIDUALIZADO, e Formulário de autorização emitido pelo Gestor do SUS.
116.	De outra parte, se não "existe" Regulação, também não existe Controle, Avaliação e Auditoria, uma vez que, como evidenciado pelas constatações supra, não há registro de que os atendimentos realizados sejam avaliados/controlados/auditados antes de ser feito o lançamento da produção enviada pelos dois CER IV na base de dados do DATASUS e, insista-se, apesar dessa "liberdade" na Atenção Básica/Regulação os CER IV não conseguem alcançar o mínimo de 700 pacientes/mês.
117.	Oportuno dizer que essa omissão no Controle, Avaliação e Auditoria, como corolário, dá azo a que o pagamento mensal dos R$ 345.000,00 para cada CER continue a ocorrer normal e desembaraçadamente. Ainda nessa toada, não é demais lembrar que a Secretaria Municipal de Saúde é copartícipe na fiscalização da saúde com o Ministério da Saúde, de modo que a omissão do exercício de suas competências atrai para si a responsabilidade pelo desperdício do erário federal causado, na medida em que não é porque a política pública de saúde para os CER seja definida como de custeio que o pagamento aos mesmos tenha que ocorrer inexoravelmente a despeito da correta averiguação e prestação do serviço, com vistas a evidenciar as mazelas porventura existentes.
118.	Como já se disse inúmeras vezes acima, para efeito do atendimento mínimo dos 700 pacientes/mês em cada CER IV, observados os quantitativos 150 de reabilitação auditiva, 150 de reabilitação visual, 200 de reabilitação intelectual e 200 de reabilitação física e, assim, saber para qual dos dois CER IV mandar determinado paciente, deve a Secretaria Municipal de Saúde ter o controle desses atendimentos e autorizá-los consoante esse fluxo.
119.	Com efeito, também se tem dos autos documentos outros em que fica caracterizada a obrigatoriedade de observância desse fluxo para a marcação de procedimentos de reabilitação por parte da Secretaria Municipal de Saúde de Picos, senão veja-se. 
120. 	Na Resolução 01, de 8 de maio de 2015, é consignado que "a marcação [para a APAAS] será feita pela central de marcação do município de Picos" (peça 2, p. 15) .
121. 	Na Ata de Reunião da Secretaria Municipal de Saúde de Picos, de 17 de agosto de 2016, às 14:50h, para tratar do fluxo de usuários para os dois CER IV de Picos, é dito que (peça 8, p. 22-23) : 
[O]s usuários do Vale do Guaribas, Sambito e Canindé serão referenciados para tratamento e reabilitação nos CER IV da cidade de Picos [...] os procedimentos serão regulados de forma manual, temporariamente, enquanto se ajusta o sistema para adequação a mencionada regulação. Os municípios encaminharão seus usuários com as respectivas guias de solicitação de procedimento para a central de regulação e marcação de consultas e exames, após a liberação do auditor na referida guia. A auditoria será feita em Picos. Após liberação da guia pela Central de Regulação e Marcação de Consultas e Exames o usuário está apto a dirigir-se para a clínica autorizada para processo de avaliação e triagem.
Picos informa que as coordenações do Vale do Sambito e do Vale do Canindé deverão reunir-se com seus munícipes para dar conhecimento do fluxo para reabilitação e solicitar de todos que encaminhem para seus respectivos coordenadores a documentação necessária para cadastramento dos profissionais de saúde que estarão aptos a solicitar os procedimentos de reabilitação. Esta documentação deve ser entregue à coordenação de cada região e esta reencaminhar para a coordenadora da Central de regulação de Picos.
122.	Fica claro, portanto, que a marcação de procedimentos de reabilitação e exames nos CER IV deve observar o fluxo descrito acima, de competência da Secretaria Municipal de Saúde de Picos-PI, e que esta deve possuir o registro de todos os dados relativos aos nomes dos pacientes, quantidades de atendimentos feitos em cada CER etc..
123. 	Posto isso, é fácil perceber que a Secretaria Municipal de Saúde de Picos-PI, em afronta à legislação do SUS, notadamente, a Portaria SAS/MS 423/2002 e a Portaria GM/MS 1559/2008, na condição de responsável pelo Controle, Avaliação, Regulação e Auditoria no SUS, não dispõe da relação nominal dos pacientes/usuários encaminhados pelo Setor de Regulação da SMS para reabilitação junto aos 2 (dois) Centros Especializados de Reabilitação. A listagem nominal examinada alhures, que, relembre-se, não comprovou sequer que haja demanda para o atendimento mínimo de 700 pacientes/mês, provêm dos próprios CER (e não da SMS de Picos-PI) , logo, deixa descortinada a ausência de controle e regulação por parte da Secretaria Municipal de Saúde de Picos.
124. 	Interessante notar que, anteriormente à habilitação dos dois CER IV, quando então eram pagos por produção em face de contratos pretéritos que tinham com o município (conf. Contrato 079/2015 - APAAS e Contrato 067/2015 - CRSA, na peça 99) , existia a autorização prévia por parte da Central de Regulação e Marcação de Consultas e Exames de Picos, na medida em que a prestação de serviço que não passe pela regulação e não seja lançado em Sistema não autoriza o seu pagamento, porém, após referida habilitação, a autorização prévia deixou de existir. Por equívoco, partiu-se da compreensão de que a sistemática de custeio vigente em relação aos CER dispensaria ou, quando nada, tornaria inócua a autorização prévia de pagamento, contudo, essa é uma visão estreia da situação, haja vista que a fiscalização a ser exercida pela Secretaria Municipal de Saúde faz parte de um todo maior.
125.	Dessome-se, então, que a Secretaria Municipal de Saúde de Picos, na condição de Gestora do SUS, não exerce qualquer controle na relação com os dois Centros Especializados de Reabilitação, apesar da prerrogativa e responsabilidade da Secretaria de Saúde quanto à Regulação dos pacientes/usuários.
CONCLUSÃO
126. 	Enfim, a sucessão em cadeia da inexistência de regulação, do não alcance dos quantitativos mínimos de atendimento (demanda) aliados a problemas verificados no processo de habilitação dos dois CER IV, forçam a conclusão no sentido do não cumprimento da legislação para a habilitação de um Serviço como CER IV, e mais, ainda que esta não apresentasse máculas - o que não é o caso -, tem-se que até hoje os CER IV não detêm a estrutura de profissionais e nem de carga horária semanal requeridas para um CER IV e, o que é mais grave, a região de saúde abraçada pelo município de Picos-PI não demanda a existência de um único CER IV (quanto mais de dois!) , pelo que, a sua mantença, revela-se como inadequada e dispendiosa ao erário federal, porque superestimada e superdimensionada.
127. 	Em tempo, inferiu-se dos autos a existência de indícios da prática de atos irregulares por parte das diversas Instâncias de Gestão do SUS na operacionalização dos processos de habilitação, credenciamento e contratação da Associação Isac Batista e do Centro de Reabilitação Santa Ana, ambos habilitados como Centro Especializados de Reabilitação - CER IV, no município de Picos.
128.	Viu-se, pois, máculas ocorridas antes, na fase de habilitação de ambos os CER IV, tanto quanto depois, isto é, já após a referida habilitação e sua colocação em funcionamento e recebimento mensal do custeio pelos CER IV, que marcam a questão dos atendimentos e a regulação de pacientes a tais atendimentos.
129.	Notadamente, destaque-se que ambos os Serviços não preenchiam os requisitos de habilitação à época e, portanto, sequer deveriam ser habilitados como tal, e, ademais, ainda hodiernamente, isto é, quase três anos após e não obstante durante todo esse período recebendo o custeio mensal, cada um, de R$ 345.000,00, continuam a não cumprir os requisitos exigidos para CER IV, deixando indene de dúvidas que tal situação é perene e que ambos não deveriam e não devem permanecer com tal qualificação e recebendo tal custeio como CER IV.
130.	Nesse propósito, impende destacar que mesmo nos dias atuais ambos os CER não possuem o quadro de profissionais e nem estes cumprem a carga horária semanal exigida pelos Instrutivos de Reabilitação para um CER IV e, outrossim, até hoje, não atendem ao número mínimo de pacientes/mês (qual seja: 700 pacientes/mês em cada CER IV, observados os quantitativos 150 de reabilitação auditiva, 150 de reabilitação visual, 200 de reabilitação intelectual e 200 de reabilitação física) , de modo que fica patente a desnecessidade da mantença de dois CERV IV, haja vista que a região conglomerada em torno de Picos-PI tampouco demanda a existência de um CER IV, quanto mais de dois (v. parágrafo 101-107 desta Instrução) .
131.	Dessarte, dada a conclusão inafastável de que ambos os Serviços não atendiam e, mesmo hodiernamente, não atendem aos requisitos mínimos de capacidade instalada, no que diz respeitos aos quadros de profissionais de saúde, e nem aos requisitos mínimos de atendimento de pacientes/mês próprios de um CER IV, dessome-se, então, que todo o tempo em que habilitados, credenciados e contratados como tal importou em desperdício de recursos públicos, razão pela qual a citação dos envolvidos para o consequente ressarcimento é medida que se impõe. 
132.	Para tal ressarcimento, cujos responsáveis ainda serão identificados e definidos em processo próprio apartado de Tomada de Contas Especial (TCE) , na forma do art. 47 da Lei 8443/1992 (LO/TCU) , tem-se que o dano já está materializado segundo simples regra de três, partindo-se do pressuposto de que o atendimento mínimo de 700 pacientes/mês deve corresponder ao montante cheio de R$ 345.000,00 e, a partir daí, tem-se o valor do débito para cada mês na proporção do não atingimento desse mínimo (v. planilha da peça 96 c/c planilha da peça 2, p. 7-8) , conforme exposto nas planilhas abaixo. Veja-se:
	ANO
	2016
		2017
		2018
	
	MÊS 
	APAAS
	DÉBITO
	APAAS
	DÉBITO
	APAAS
	DÉBITO

	Janeiro
	14
		305
	 R$ 194.678,57 
	325
	 R$ 184.821,43 

	Fevereiro
	28
	 R$ 331.200,00 
	13
	 R$ 338.592,86 
	0
	 R$ 345.000,00 

	Março
	0
	 R$ 345.000,00 
	15
	 R$ 337.607,14 
	348
	 R$ 173.485,71 

	Abril
	0
	 R$ 345.000,00 
	10
	 R$ 340.071,43 
	342
	 R$ 176.442,86 

	Maio
	159
	 R$ 266.635,71 
	0
	 R$ 345.000,00 
	375
	 R$ 160.178,57 

	Junho
	338
	 R$ 178.414,29 
	24
	 R$ 333.171,43 
	314
	 R$ 190.242,86 

	Julho
	273
	 R$ 210.450,00 
	0
	 R$ 345.000,00 
		
	Agosto
	0
	 R$ 345.000,00 
	1
	 R$ 344.507,14 
		
	Setembro
	370
	 R$ 162.642,86 
	347
	 R$ 173.978,57 
		
	Outubro
	429
	 R$ 133.564,29 
	350
	 R$ 172.500,00 
		
	Novembro
	330
	 R$ 182.357,14 
	359
	 R$ 168.064,29 
		
	Dezembro
	299
	 R$ 197.635,71 
	1
	 R$ 344.507,14 
		
	ANO
	2016
		2017
		2018
	
	MÊS 
	SANTA ANA
	TOTAL
	SANTA ANA
	TOTAL
	SANTA ANA
	TOTAL

	Janeiro
	236
		391
	 R$  152.292,86 
	422
	 R$  137.014,29 

	Fevereiro
	245
		417
	 R$  139.478,57 
	426
	 R$  135.042,86 

	Março
	255
		428
	 R$  134.057,14 
	427
	 R$  134.550,00 

	Abril
	0
	 R$  345.000,00 
	423
	 R$  136.521,43 
	427
	 R$  134.550,00 

	Maio
	271
	 R$  211.435,71 
	461
	 R$  117.792,86 
	421
	 R$  137.507,14 

	Junho
	314
	 R$  190.242,86 
	484
	 R$  106.457,14 
	442
	 R$  127.157,14 

	Julho
	354
	 R$  170.528,57 
	449
	 R$  123.707,14 
		
	Agosto
	393
	 R$  151.307,14 
	461
	 R$  117.792,86 
		
	Setembro
	407
	 R$  144.407,14 
	454
	 R$  121.242,86 
		
	Outubro
	391
	 R$  152.292,86 
	455
	 R$  120.750,00 
		
	Novembro
	393
	 R$  151.307,14 
	471
	 R$  112.864,29 
		
	Dezembro
	375
	 R$  160.178,57 
	421
	 R$  137.507,14 
		
133.	Urge, portanto, como corolário desse dispêndio de recursos públicos inidôneo, haja vista que APAAS figura como verdadeira prestadora de serviço (na medida em que atende à exigência legal de quantitativo mínimo de pacientes/mês para apenas uma modalidade de reabilitação: intelectual) e que o CRSA como CER II (pois que atende à exigência legal de quantitativo mínimo de paciente/mês para apenas duas modalidades de reabilitação: intelectual e física) , a necessidade de que o Ministério da Saúde promova a requalificação/reenquadramento dos atuais CER IV em tipo condizente com a prestação de serviço que é efetivamente entregue/prestada à população, conforme as balizas evidenciadas e postas nestes autos.
134.	Nesse diapasão, a propósito, tem-se como ainda mais draconiano aos cofres públicos o fato de que ambos os Serviços são privados, de sorte que todo o dinheiro sobejamente vertido aos citados Serviços terão destinação exclusivamente privada, para seus próprios donos. E diz-se dinheiro sobejamente vertido justamente porque há o repasse mensal dos R$ 345.000,00 para cada Serviço, porém não há, de outro lado, a prestação de serviço correspondente a esse custeio, seja porque não há o atendimento do mínimo de pacientes/mês, seja porque tampouco se tem à disposição da população, ainda que ociosamente, a prestação de serviço de um verdadeiro CER IV, pois que em ambos não se tem o total dos profissionais de saúde, mormente os da medicina, diariamente à disposição da população e durante todo o horário de funcionamento de um CER IV. 
135.	Vê-se, pois, que os referidos Serviços, por não terem o custo mensal de um CER IV, na medida em que não tem à disposição durante os dias da semana de seu regular funcionamento a totalidade de profissionais de saúde e não atendem ao quantitativo mínimo de pacientes/mês (ainda que se somassem a produção de ambos, via de regra) , têm uma enorme economia de gasto, economia esta, repise-se, que não é revertida ao Estado ou à sociedade, mas, tão somente, aos seus próprios cofres particulares, pois que se tratam de Serviços privados que são custeados com dinheiro público, para a prestação de um serviço público, porém sem a contraprestação tanto por tanto, caracterizando-se verdadeiro enriquecimento ilícito a apropriação, mês a mês, dessa diferença.
136.	Impende, pois, neste particular, que o Ministério da Saúde reanalise e reavalie a sistemática de custeio dos CER privados, isto é, que reanalise e reavalie a habilitação, o credenciamento e a contratação de um Serviço privado como CER, na medida em que o pagamento por custeio - mormente em razão da lentidão da CGSPD em agir tanto em relação à própria constatação de irregularidade em si, quanto em relação à descontinuidade de habilitação de um CER após a própria constatação de irregularidade - tem gerado prejuízos à sociedade e ao erário federal e lucros indevidos ao particular. 
137.	Assim, tendo em conta a realidade até então observada no sentido de que, apesar de não cumprirem os Instrutivos de Reabilitação, os Serviços privados habilitados como CER (especialmente em se tratando de um CER IV, cujo volume financeiro é maior) continuam mês a mês recebendo o custeio como tal, em evidente enriquecimento sem causa dos seus donos/particulares, razão pela qual a instantânea predileção pela forma de pagamento por produção se impõe para estes Serviços privados. Esse mesmo problema, se verificado em um Serviço público alçado à categoria de CER, não obstante seja o mesmo problema, tem a minorante de ocorrer em relação a um bem público, o que, em teoria, acabaria se revertendo ao público, razão pela qual não se antolha tão nefasta a forma de pagamento por custeio. 
138.	Enfim, um último ponto que deve ser ressaltado diz com o fato de que a produção alimentada no SIA/SUS refere-se aos "procedimentos" realizados pelos Serviços, enquanto que os Instrutivos de Reabilitação cobram que a produção seja apresentada por número de "usuários/pacientes por mês", o que traz consigo um contrassenso. Dessa feita, como forma de trazer aderência entre o que é cobrado pelos referidos Instrutivos e o Sistema usado para fazer o registro da produção de cada CER, faz-se forçoso que o SIA/SUS seja adequado para receber dados sobre a totalidade dos usuários/pacientes atendidos no mês e sobre a especialidade porque cada qual passou, a fim de facilitar a fiscalização exercida e propiciar a implementação de travas, críticas, no próprio Sistema aquando do não cumprimento do atendimento dos quantitativos gerais e específicos (por modalidade de reabilitação) de pacientes/mês. 
PROPOSTA DE ENCAMINHAMENTO
139.	Ante todo o exposto, submetem-se os autos à consideração superior, propondo:
a) determinar ao Ministério da Saúde, com fundamento no art. 250, inciso II, do RI/TCU, que, no prazo de 90 dias (em analogia ao prazo dos Instrutivos de Reabilitação) , proceda à requalificação/reenquadramento da Associação Isac Batista, CNPJ 20.852.311/0001-96, e do Centro de Reabilitação Santa Ana, CNPJ 35.127.034/0001-26, para a categoria condizente com a prestação de serviço que é efetivamente entregue/prestada à população, conforme as balizas evidenciadas e postas nestes autos (vide parágrafo 133 desta instrução) e, findo este prazo, informar acerca das medidas adotadas;
b) recomendar ao Ministério da Saúde, com fundamento no art. 250, inciso III, do RI/TCU, que:
b.1) reanalise e reavalie a sistemática de pagamento por custeio para Serviços privados que pleiteiem a habilitação, o credenciamento e a contratação como Centro Especializado em Reabilitação (CER) ;
b.2) readeque o Sistema de Informações Ambulatoriais do SUS (SIA/SUS) para que a produção relativa aos atendimentos de pacientes por mês dos Serviços qualificados como CER seja apresentada de forma a demonstrar os quantitativos gerais (isto é, quantos pacientes foram atendidos no mês) e específicos (isto é, em cada modalidade de reabilitação, quantos pacientes foram atendidos no mês) , em consonância com o critério de exigência determinado pelo item 4.51. dos Instrutivos de Reabilitação, e não apenas os procedimentos realizados;
b.3) determinar ao Ministério da Saúde, com fundamento no art. 250, inciso II, do RI/TCU, que, no prazo de 180 (cento e oitenta) dias, encaminhe a este TCU Plano de Ação, previamente discutido e acordado com os setores envolvidos, que contemple o cronograma de adoção das medidas necessárias à implementação das recomendações sugeridas nos itens anteriores (b.1 e b.2) , com a indicação de prazos e responsáveis, bem como justificativas a respeito de eventual impossibilidade de implementação integral das recomendações alvitradas;
c) determinar, nos termos do art. 47 da Lei 8.443/1992, a conversão do presente processo em Tomada de Contas Especial, para fins de responsabilização pelo débito apurado em pagamentos feitos à Associação Isac Batista, CNPJ 20.852.311/0001-96 (c.1) e ao Centro de Reabilitação Santa Ana, CNPJ 35.127.034/0001-26 (c.2) ; 
	c.1)  Débito:
	Data de Ocorrência
	Valor Histórico (R$) 

	fev/16
	 R$ 331.200,00 

	mar/16
	 R$ 345.000,00 

	abr/16
	 R$ 345.000,00 

	mai/16
	 R$ 266.635,71 

	jun/16
	 R$ 178.414,29 

	jul/16
	 R$ 210.450,00 

	ago/16
	 R$ 345.000,00 

	set/16
	 R$ 162.642,86 

	out/16
	 R$ 133.564,29 

	nov/16
	 R$ 182.357,14 

	dez/16
	 R$ 197.635,71 

	jan/17
	 R$ 194.678,57 

	fev/17
	 R$ 338.592,86 

	mar/17
	 R$ 337.607,14 

	abr/17
	 R$ 340.071,43 

	mai/17
	 R$ 345.000,00 

	jun/17
	 R$ 333.171,43 

	jul/17
	 R$ 345.000,00 

	ago/17
	 R$ 344.507,14 

	set/17
	 R$ 173.978,57 

	out/17
	R$ 172.500,00

	nov/17
	 R$ 168.064,29 

	dez/17
	 R$ 344.507,14 

	jan/18
	 R$ 184.821,43 

	fev/18
	 R$ 345.000,00 

	mar/18
	 R$ 173.485,71 

	abr/18
	 R$ 176.442,86 

	mai/18
	 R$ 160.178,57 

	jun/18
	 R$ 190.242,86 

	Total
	R$ 7.365.750,00

c.2)  Débito:
	Data de Ocorrência
	Valor Histórico (R$) 

	abr/16
	 R$  345.000,00 

	mai/16
	 R$  211.435,71 

	jun/16
	 R$  190.242,86 

	jul/16
	 R$  170.528,57 

	ago/16
	 R$  151.307,14 

	set/16
	 R$  144.407,14 

	out/16
	 R$  152.292,86 

	nov/16
	 R$  151.307,14 

	dez/16
	 R$  160.178,57 

	jan/17
	 R$  152.292,86 

	fev/17
	 R$  139.478,57 

	mar/17
	R$  134.057,14

	abr/17
	 R$  136.521,43 

	mai/17
	 R$  117.792,86 

	jun/17
	 R$  106.457,14 

	jul/17
	 R$  123.707,14 

	ago/17
	 R$  117.792,86 

	set/17
	 R$  121.242,86 

	out/17
	 R$  120.750,00 

	nov/17
	 R$  112.864,29 

	dez/17
	 R$  137.507,14 

	jan/18
	 R$  137.014,29 

	fev/18
	 R$  135.042,86 

	mar/18
	 R$  134.550,00 

	abr/18
	 R$  134.550,00 

	mai/18
	 R$  137.507,14 

	jun/18
	 R$  127.157,14 

	Total
	R$ 4.002.985,71

d) comunicar ao Ministério da Saúde a adoção da medida proposta no item anterior, nos termos do art. 198, parágrafo único, do Regimento Interno do Tribunal;
e) apensar os presentes autos ao processo de tomada de contas especial que vier a ser autuado, na forma prevista no art. 41 da Resolução - TCU 259/2014;
f) dar ciência do acórdão que vier a ser proferido ao representante, à Associação Isac Batista, CNPJ 20.852.311/0001-96, ao Centro de Reabilitação Santa Ana, CNPJ 35.127.034/0001-26, à Secretaria de Estado da Saúde do Piauí (Sesapi) e à Secretaria Municipal de Saúde (SMS) de Picos-PI, destacando que o relatório e o voto que fundamentam a deliberação ora encaminhada podem ser acessados por meio do endereço eletrônico www.tcu.gov.br/acordaos e que, caso tenham interesse, o Tribunal pode encaminhar-lhes cópia desses documentos sem quaisquer custos para V. Sas.;"
5.	O Diretor e o Secretário da Secex/PI aquiesceram ao encaminhamento supramencionado (peças 112 e 113) .
6.	Estando os autos em meu gabinete, o Ministério da Saúde fez juntar o Relatório de Auditoria n° 17567, realizado na Secretaria Municipal de Saúde de Picos/PI (peça 114) .
	É o relatório.

não há

Não atuou.

REPRESENTAÇÃO ORIUNDA DO DENASUS. SUPOSTAS IRREGULARIDADES PRATICADAS POR GESTORES DO SUS E DO MUNICÍPIO DE PICOS/PI AO QUALIFICAREM ENTIDADES PRIVADAS COMO CENTROS ESPECIALIZADOS DE REABILITAÇÃO - CER, DO TIPO IV, NO ALUDIDO MUNICÍPIO. SUPOSTA AUSÊNCIA DE DEMANDA PARA A PRESTAÇÃO DOS SERVIÇOS NA FORMA ESPECIFICADA. DEFICIENTE FISCALIZAÇÃO E CONTROLE DA PRESTAÇÃO DOS SERVIÇOS. DANO AO ERÁRIO. OITIVA PRÉVIA. PRESENÇA DOS PRESSUPOSTOS PARA CONCESSÃO DE MEDIDA CAUTELAR. OITIVA DA CAUTELAR. DETERMINAÇÕES E RECOMENDAÇÕES.

REPRESENTAÇÃO (REPR)

Secretaria do TCU no Estado do Piauí (Sec-PI).

Cuidam os autos de representação originária do Departamento Nacional de Auditoria do SUS no Estado do Piauí (Denasus-PI) , dando conta de supostas irregularidades praticadas por gestores do SUS e do Município de Picos/PI ao qualificarem as entidades denominadas Associação Piauiense de Atenção e Assistência em Saúde - APAAS e Cleydiana Bezerra Carvalho, como Centros Especializados de Reabilitação - CER, do tipo IV, no aludido município. 
2.	Cabe destacar que as referidas entidades possuem como nomes-fantasias, registrados no sistema da Receita Federal, as designações Associação Isac Batista (APAAS) e Centro de Reabilitação Santa Ana (CRSA) , respectivamente, as quais serão adotadas neste voto a título de uniformização.
3.	Por meio do Acórdão 1302/2018-TCU-Plenário, o Tribunal decidiu conhecer da presente representação e autorizar a realização de inspeção nas instituições supramencionadas, para que fossem coletados os elementos pertinentes aos fatos reportados pelo Denasus-PI.
4.	Após os trabalhos de campo, a Secretaria de Controle Externo no Estado do Piauí (Sec-PI) verificou a ocorrência de várias irregularidades no processo de habilitação e na operação da Associação Isac Batista (APAAS) e do Centro de Reabilitação Santa Ana (CRSA) como Centros Especializados em Reabilitação (CER) , do tipo IV.
5.	Conforme descrito no relatório que antecede este voto, a unidade técnica constatou que não foram atendidos os aspectos material e formal de habilitação, credenciamento e contratação das aludidas instituições como CER IV, especificamente quanto à exigência de comprovação da existência de demanda para a implantação dos serviços.
6.	Tal situação foi retratada a Nota Técnica emitida em face da Auditoria 17567/2017 do Denasus (peça 2, p. 1-6) , cujas conclusões foram resumidas da seguinte forma pela Sec-PI:
"- o município de Picos, com uma população de 76.749 habitantes e com 42 municípios referenciados, que elevam a população total para 352.342 habitantes, foi contemplado com a habilitação de 2 (dois) CER IV, enquanto que Teresina, Capital do Estado, com uma população de 847.430 habitantes e que funciona como referência para as demais regiões do Estado, exceto Picos, não possui nenhum Centro Especializado de Reabilitação - CER IV, sendo que o SUS em Teresina serve como referência para uma população estimada em 2.858.838 habitantes, excluída a população da região de Picos (peça 2, p. 3) ;
	- tal fato leva ao convencimento quanto à "falta de zelo" por parte das diversas Instâncias de Gestão do SUS (Secretaria de Estado da Saúde, Secretaria Municipal de Saúde de Picos, Comissão Intergestores Bipartite - CIB, Comissão Intergestores Regional - CIR, Conselho Municipal de Saúde, etc.) , em não considerar entre os objetivos e critérios utilizados quando da condução dos procedimentos que subsidiaram o processo de habilitação/credenciamento/contratação dos referidos Centros Especializados de Reabilitação a existência de demanda (usuários/pacientes) com necessidade de reabilitação na região de Picos (peça 2, p. 3) ;
	- documentos comprobatórios da qualificação da APAAS como CER IV contrariam a realidade encontrada pela Equipe de Auditoria na cidade de Picos e, outrossim, contrariam a própria produção/faturamento dos CER IV, registrada no Sistema de Informações Ambulatoriais do SIA/SUS (peça 2, p. 3) ;
	- cada um dos 2 (dois) CER IV de Picos, recebe, anualmente, R$ 4.140.000,00, o que equivale a um valor mensal de R$ 345.000,00/mês, independente de produção, e receberam do SUS, entre janeiro de 2016 e março de 2017, R$ 9.198.967,69 de recursos federais repassados ao Município pelo Fundo Nacional de Saúde (v. planilhas do anexo I - peça 2, p. 7-8) ;
	- esses números deixam estreme de dúvidas que os integrantes das diversas Instâncias de Gestão do SUS não consideraram como relevante a necessidade da existência de DEMANDA (usuários/pacientes) que justificasse a aprovação da habilitação/contratação de 2 (dois) CER IV para Picos, ou seja, por outras palavras, os integrantes das diversas Instâncias de Gestão do SUS levaram em consideração apenas, e exclusivamente, os interesses dos proprietários dos 2 (dois) Estabelecimentos de Saúde (peça 2, p. 4) ;"
7.	A unidade técnica confirmou, in loco, a falta de demanda dos serviços, ao verificar que, entre fevereiro de 2016 e junho de 2018, as aludidas entidades não tinham atendido a quantidade mínima de pacientes a que estavam obrigadas, conforme os Instrutivos de Reabilitação Auditiva, Física, Intelectual e Visual, previsto no art. 8º, da Portaria nº 835, de 25 de abril de 2012, do Ministério da Saúde, a saber: 700 pacientes/mês, observados os quantitativos 150 de reabilitação auditiva, 150 de reabilitação visual, 200 de reabilitação intelectual e 200 de reabilitação física.
8.	Ademais, a Sec-PI consignou que a Secretaria Municipal de Saúde de Picos/PI havia optado por credenciar entidades privadas para atuar como CER IV, em vez de adotar as medidas para tornar o Hospital Justino Luz, então habilitado como CER II, um CER III ou mesmo um CER IV. 
9.	Tal situação, na visão da unidade técnica, violou o compromisso de contratualização apenas complementar da saúde privada em detrimento da saúde pública e de seu fortalecimento, nos termos do art. 3º da Portaria/MS/GM 2.567, de 25 de novembro de 2016, do Ministério da Saúde, o art. 199, § 1º, da Constituição.
10.	A Sec-PI identificou, ainda, uma série de desconformidades na prestação dos serviços da Associação Isac Batista e do Centro de Reabilitação Santa Ana, na condição de Centros Especializados em Reabilitação (CER) , do tipo IV, quais sejam: 
i)	ausência de registro das informações pertinentes à produção mensal do serviço no Sistema de Informações Ambulatoriais do SUS (SIA/SUS) ; 
ii)	no caso específico da Associação Isac Batista (APAAS) : 
a) 	incongruências na relação nominal dos 58 pacientes desligados por desistências/faltas/altas no ano de 2018 apresentada pela APAAS 
b) 	existência das seguintes distorções nas evoluções disponibilizadas pela entidade, referentes aos dados registrados no SIA-SUS: i) evolução idêntica para mais de um paciente; ii) ausência de evolução, o que impede a comprovação de que eles foram submetidos à reabilitação, para fins de custeio pelo SUS, nos termos do art. 1070, inciso I, letra "a", da Portaria de Consolidação n° 6, de 28/9/2017, do Ministério da Saúde; e iii) relação nominal de pacientes desligados por desistências/faltas/altas no ano de 2018, sem data; 
c) 	atendimento de pacientes não registrados na Base de Dados do SIA-SUS ("enxertados") no período avaliado, isto é, meses de abril, maio e junho de 2018; e
d) 	existência das seguintes distorções nas evoluções disponibilizadas pela entidade, referentes aos pacientes "enxertados": i) evolução idêntica para mais de um paciente; ii) ausência de evolução de pacientes, o que impede a comprovação de que eles foram submetidos à reabilitação, para fins de custeio pelo SUS, nos termos do art. 1070, inciso I, letra "a", da Portaria de Consolidação n° 6, de 28/9/2017, do Ministério da Saúde; iii) evolução sem registro de reabilitação; iv) pacientes desligados por desistências/faltas/altas no ano de 2018, sem data, conforme relação nominal fornecida pela APAAS; e v) realização apenas de procedimento de fisioterapia;
iii)	no caso específico do Centro de Reabilitação Santa Ana (CRSA) :
a)	atendimento de pacientes não registrados na Base de Dados do SIA-SUS ("enxertados") no período avaliado, isto é, meses de abril, maio e junho de 2018; e
b)	ausência de evolução de pacientes, o que impede a comprovação de que eles foram submetidos à reabilitação, para fins de custeio pelo SUS, nos termos do art. 1070, inciso I, letra "a", da Portaria de Consolidação n° 6, de 28/9/2017, do Ministério da Saúde;
11.	Diante desse quadro, a Sec-PI concluiu que, além de desconforme às normas regulamentares do Ministério da Saúde, a qualificação da Associação Isac Batista (APAAS) e do Centro de Reabilitação Santa Ana (CRSA) como CER IV causou desperdício de recursos públicos, na medida em que tais instituições receberam um valor fixo para a prestação dos serviços mínimos designados e não comprovou a sua realização, consoante exposto no relatório que antecede este voto.
12.	Por esse motivo, a unidade técnica alvitrou:
"a) determinar ao Ministério da Saúde, com fundamento no art. 250, inciso II, do RI/TCU, que, no prazo de 90 dias (em analogia ao prazo dos Instrutivos de Reabilitação) , proceda à requalificação/reenquadramento da Associação Isac Batista, CNPJ 20.852.311/0001-96, e do Centro de Reabilitação Santa Ana, CNPJ 35.127.034/0001-26, para a categoria condizente com a prestação de serviço que é efetivamente entregue/prestada à população, conforme as balizas evidenciadas e postas nestes autos (vide parágrafo 133 desta instrução) e, findo este prazo, informar acerca das medidas adotadas;
b) recomendar ao Ministério da Saúde, com fundamento no art. 250, inciso III, do RI/TCU, que:
b.1) reanalise e reavalie a sistemática de pagamento por custeio para Serviços privados que pleiteiem a habilitação, o credenciamento e a contratação como Centro Especializado em Reabilitação (CER) ;
b.2) readeque o Sistema de Informações Ambulatoriais do SUS (SIA/SUS) para que a produção relativa aos atendimentos de pacientes por mês dos Serviços qualificados como CER seja apresentada de forma a demonstrar os quantitativos gerais (isto é, quantos pacientes foram atendidos no mês) e específicos (isto é, em cada modalidade de reabilitação, quantos pacientes foram atendidos no mês) , em consonância com o critério de exigência determinado pelo item 4.51. dos Instrutivos de Reabilitação, e não apenas os procedimentos realizados;
b.3) determinar ao Ministério da Saúde, com fundamento no art. 250, inciso II, do RI/TCU, que, no prazo de 180 (cento e oitenta) dias, encaminhe a este TCU Plano de Ação, previamente discutido e acordado com os setores envolvidos, que contemple o cronograma de adoção das medidas necessárias à implementação das recomendações sugeridas nos itens anteriores (b.1 e b.2) , com a indicação de prazos e responsáveis, bem como justificativas a respeito de eventual impossibilidade de implementação integral das recomendações alvitradas;
c) determinar, nos termos do art. 47 da Lei 8.443/1992, a conversão do presente processo em Tomada de Contas Especial, para fins de responsabilização pelo débito apurado em pagamentos feitos à Associação Isac Batista, CNPJ 20.852.311/0001-96 (c.1) e ao Centro de Reabilitação Santa Ana, CNPJ 35.127.034/0001-26 (c.2) " 
13.	Feito esse necessário resumo, passo a decidir.
14.	Conforme visto, a unidade técnica constatou um quadro grave de irregularidades na qualificação e operação da Associação Isac Batista (APAAS) e do Centro de Reabilitação Santa Ana (CRSA) como Centros Especializados em Reabilitação (CER) , do tipo IV. Além da violação de várias normas infralegais do Ministério da Saúde, observo que a situação retratada revela um possível dano ao erário, na extensão levantada pela Sec-PI.
15.	Todavia, entendo que preliminarmente à eventual determinação ao Ministério da Saúde para que proceda à requalificação/reenquadramento dessas entidades para a categoria condizente com a prestação de serviço que é efetivamente entregue/prestada à população, consignada na letra "a" do item 139 da instrução da unidade técnica, cabe a realização de oitiva prévia da Secretaria de Atenção à Saúde, integrante da estrutura do Ministério da Saúde, ou do órgão que a tenha sucedido, da Secretaria Municipal de Saúde de Picos/PI, da Associação Piauiense de Atenção e Assistência em Saúde - APAAS e de Cleydiana Bezerra Carvalho, nos termos do art. 250, inciso V, do Regimento Interno.
16.	Tal medida se mostra necessária, uma vez que o eventual descredenciamento dessas instituições implica a desconstituição de ato jurídico que havia beneficiado tais entidades, o que impõe a observância dos princípios da ampla defesa e contraditório, conforme o art. 5º, inciso LV, da Constituição Federal.
17.	A despeito disso, julgo que as circunstâncias narradas sugerem a presença dos pressupostos para a concessão de medida cautelar, quais sejam, a fumaça do bom direito e o perigo da demora, sendo que este último estaria consubstanciado na continuidade dos pagamentos irregulares à Associação Isac Batista (APAAS) e ao Centro de Reabilitação Santa Ana (CRSA) , sem a comprovação da efetiva realização dos serviços.
18.	A fim de evitar a ocorrência de prejuízo à população beneficiária, deve a Secretaria Municipal de Saúde e o Ministério da Saúde, se lhes aprouverem, adotarem as medidas necessárias para o reenquadramento de tais instituições como prestadoras de serviço, ou seja, o retorno à situação anterior à sua habilitação irregular como CER IV. 
19.	Conforme exposto pela unidade técnica, com a adoção dessa medida, a prestação do serviço de saúde poderá continuar, com mais economia e eficiência no gasto público, "haja vez que a sistemática de pagamento irá mudar e esta passará a receber por produção, e não mais da forma como vinha ocorrendo até então em que recebia por custeio, a despeito de não entregar os serviço de saúde (...) ".
20.	Como consequência, faz-se necessário colher a manifestação da Secretaria de Atenção à Saúde, integrante da estrutura do Ministério da Saúde, ou do órgão que a tenha sucedido, da Secretaria Municipal de Saúde de Picos/PI, da Associação Piauiense de Atenção e Assistência em Saúde - APAAS e de Cleydiana Bezerra Carvalho, pessoa jurídica, acerca da presença dos pressupostos para a expedição da medida cautelar de que trata o item anterior (fumaça do bom direito, perigo da demora e perigo da demora reverso) , com fulcro no art. 276, § 3º, do Regimento Interno.
21.	Com relação às recomendações consubstanciadas nas letras "b.1" e "b.3", opto em apreciar a sua pertinência, por ocasião do exame do mérito deste processo. O mesmo se aplica à proposta de instauração de tomada de contas especial, uma vez que a quantificação do débito pode ser eventualmente alterada, após as respostas das oitivas endereçadas aos interessados, em especial quanto às inconsistências na operação das entidades.
22.	De todo modo, julgo pertinente determinar, desde logo, à Sec-PI que identifique os agentes públicos da Secretaria Municipal de Saúde de Picos e do Ministério da Saúde que sejam responsáveis pelas ocorrências indicadas a seguir, avaliando as medidas processuais cabíveis:
a)	deficiências no processo de habilitação da Associação Isac Batista (APAAS) e do Centro de Reabilitação Santa Ana (CRSA) como Centros Especializados em Reabilitação (CER) , do tipo IV, materializada na Portaria 137, de 18 de fevereiro de 2016, do Ministério da Saúde; e
b)	falhas no controle, avaliação, regulação e auditoria dos serviços e ações de saúde pública contratados e conveniados sob sua gestão, especificamente quanto à manutenção dos requisitos regulamentares para a qualificação da Associação Isac Batista (APAAS) e do Centro de Reabilitação Santa Ana (CRSA) como Centros Especializados em Reabilitação (CER) , do tipo IV.
23.	Considerando que o presente trabalho decorreu de esforço conjunto de outros órgãos de controle, a exemplo do Denasus-PI, e que os achados guardam conexão com a esfera de atuação de outras instituições igualmente relevantes, integrantes da Rede de Controle da Gestão Pública no Estado do Piauí, reputo conveniente dar ciência do acórdão que vier a ser prolatado, desde logo, ao Tribunal de Contas do Estado do Piauí e aos Ministérios Públicos Federal e do Estado do Piauí, alertando-os quanto ao caráter preliminar do presente processo.
24.	Estando os autos em meu gabinete, observo que o Ministério da Saúde fez juntar o Relatório de Auditoria n° 17567, realizado na Secretaria Municipal de Saúde de Picos/PI (peça 114) . Com isso, cabe à unidade técnica analisar o aludido documento, cotejando as informações prestadas com as reunidas na última instrução, propondo as medidas processuais pertinentes a este Gabinete.
25.	Por fim, não poderia encerrar esse voto, sem antes parabenizar a equipe responsável pelo minucioso trabalho, a qual faço questão de mencionar individualmente: Luís Emílio Xavier dos Passos, Secretário da Sec-PI, Thiago Ribeiro da Costa, Diretor na Sec-PI, e Anderson Pinheiro e Silva, Auditor Federal de Controle Externo.
26.	Diante de todo o exposto, voto por que seja adotada a deliberação que ora submeto a este Colegiado.
TCU, Sala das Sessões Ministro Luciano Brandão Alves de Souza, em 13 de fevereiro de 2019.
BENJAMIN ZYMLER 
Relator